---
title: "Der Einfluss von Landnutzung und Urbanisierung auf hohlraumnistende Wildbienen und deren Gegenspieler"
author: "Nele Stackelberg"
date: "8 6 2020"
output:
  pdf_document:
    toc: true
    number_sections: true
lang: de
bibliography: Masterarbeit.bib 
csl: biological-conservation.csl
link-citations: true
header-includes:
- \usepackage{booktabs}
- \usepackage{longtable}
- \usepackage{array}
- \usepackage{multirow}
- \usepackage{wrapfig}
- \usepackage{float}
- \usepackage{colortbl}
- \usepackage{pdflscape}
- \usepackage{tabu}
- \usepackage{threeparttable}
- \usepackage{threeparttablex}
- \usepackage[normalem]{ulem}
- \usepackage{makecell}
- \usepackage{xcolor}
- \usepackage[utf8]{inputenc}
- \usepackage{placeins}
- \DeclareUnicodeCharacter{00A0}{~}
---

```{r setup, include=FALSE}
knitr::opts_chunk$set(echo = FALSE, cache = TRUE)
options(kableExtra.latex.load_packages =FALSE,
        knitr.table.format = "latex",
        scipen=999)
library(kableExtra)

library(dplyr)
library(ggplot2)
library(jtools)
library(sjPlot)
```

<!-- To do:
- einleitung einarbeiten @orr2020
 - neue Paper einarbeiten: normandin2017, vereecken2020, hortal2015
 - Einleitung: Landschaftstruktur und Komplexität (Studien zu Artenreichtum, Artenzusammensetzung und Parasitierung)
 - Hypothesen: begründung Abundanz 
 - Methoden neu strukturieren
 - Methoden: definition Kategorien für Gemeinschaftsanalyse "suburban", "urban" 
 - Methoden: grupierung der Landnutzungsformen
 - @guisan2017 einarbeiten!!!
-->

# Einleitung
Bienen haben durch ihre Vielfalt spezifischer Anpassungen und Interaktionen mit ihrer Umwelt schon seit Jahrhunderten fasziniert. Die Bedeutung dieser Insektengruppe in der Umwelt im Zusammenhang mit der Kenntnis über deren Artenrückgang, welcher in der Öffentlichkeit auch als "Insektensterben" bzw. "Bienensterben" bezeichnet wird, hat das Interesse an der Erforschung in den letzten Jahrzehnten noch gesteigert.  

<!-- artenrückgang -->
Das Artensterben und die Abnahme der Populationen von Insekten wird Weltweit beschrieben. <!-- viele Quellen --> So sorgte beispielsweise die "Krefelder Studie" [@hallmann2017] für besondere Aufmerksamkeit, da sie mit Daten aus 27 Jahren einen 75%igen Rückgang der Biomasse von fliegenden Insekten in Deutschland beschreibt. Neben dem Verschwinden von seltenen Arten, wird auch ein Rückgang von früher sehr häufigen Arten verzeichnet [@wagner2020]. Der Artenrückgang ist nicht nur ein Wertverlust sondern schadet auch den Interaktionen zwischen Arten [@hallmann2014] und den damit verbundenen Prozessen im Ökosystem [@yang2014; @losey2006]. <!-- welche Prozesse  -->  
So können vielfältige Interaktionen ('top-down', der Einfluss der natürlichen Feinde und 'bottom-up', dem Einfluss der Nahrungsqualität- und Verfügbarkeit) im Ökosystem aus dem Gleichgewicht geraten [@raupp2010]. Bei bestäubenden Insekten haben diese Interaktionen beispielsweise einen Einfluss auf die Pflanzendiversität, da bestimmte Pflanzen nicht mehr konkurrieren können, wenn Bestäuber fehlen [@haddad2011].   

Der Grund für das Insektensterben ist bisher nicht eindeutig geklärt. So sind Räumlich und zeitlich variable Faktoren zu unterschiedliechen Anteilen ursächlich für das Insektensterben. @wagner2020 führen die Habitatzerstörung, Intensivierung der Landwirtschaft (inklusive Pestizideinsatz), Klimawandel und die Verbreitung invasiver Arten als Ursachen für das Insektensterben auf. Um die Ursachen besser bewerten zu können bedarf es noch Forschungsarbeit insbesondere zu ökologischen Gradienten [@wagner2020].   <!-- und Umweltgifte, die als solche noch nicht erkannt sind --><!-- @didham2020 einfügen -->  
Neben der Zerstörung von natürlichen Habitaten kann jegliche Umwandlung der Landnutzung den Lebensraum von Arten beeinflussen und gefährden. Je nach Lebensraumansprüchen reagieren einzelne Arten und Artengruppen auf Veränderungen wie Intensivierung der Landwirtschaft oder Flächenversiegelung in unterschiedlichem Maße. Auch Aspekte des Klimawandels wie veränderte Niederschläge, Jahresmitteltemperaturen oder Dürreperioden, führen zu Veränderungen der Lebensräume verschiedener Insekten, so beispielsweise auch durch ihren Einfluss auf deren Nahrungsressourcen.  

<!-- ## Bedeutung von Wildbienen -->
<!-- ökonomische bedeutung --> Der negative Trend der Insektenvorkommen hat es bereits in die politische Agenda geschafft, vor allem da die Bestäubungsleistung als Ökosystemfunktion von Insekten von großer Ökonomischer Bedeutung ist. So haben @losey2006 beispielsweise den Wert der Bestäubungsleistung durch Wildbienen auf 20% der Landwirtschaftlichen Produktion geschätzt. Die Stabilität dieser Ökosystemfunktion wird durch den Rückgang der Diversität als gefährdet eingeschätzt [@balvanera2006]. Denn die Artenzahlen von solitären Bienenarten (=Wildbienen) welche Spezialisten bezüglich Habitat und Bestäubung sind, sind größtenteils Rückläufig [@biesmeijer2006]. Laut der Roten Liste sind 9% der Wildbienenarten Europas vom Aussterben Bedroht [@nieto2014], wobei allerdings für 56% der Arten nicht genug Daten vorhanden sind um eine Aussage über ihren Gefährdungsstatus zu machen.  
Trotz zahlreichen Studien ist die genaue geografische Ausdehnung und der Ausmaß des Rückgangs der Insektenbestände noch nicht genau erforscht. Es stellt sich die Frage wie stark die Lebensbedingungen aller Arten, so auch der Wildbienen, durch den anthropogenen Einfluss eingeschränkt sind und wie sie sich verändern. Die Kenntnis der Lebensweise sowie der Ansprüche der Wildbienenarten an ihren Lebensraum ist nötig um den Erhalt der Wildbienenarten zu gewährleisten. 

Mit dieser Arbeit soll der aktuelle Status der Nisthilfen-besiedelnden Wildbienenarten im Siedlungsbereich deutschlandweit erfasst werden und im Bezug auf verschiedene Lebensraumbeschreibende Parameter evaluiert werden.
 <!-- @hennig2012 -->

<!-- ### Weltweiter Insektenrückgang:
- widely recognized threats to insect biodiversity, e.g., habitat destruction, agricultural intensification (including pesticide use), climate change, and invasive species, this assessment highlights a few less commonly considered factors such as atmospheric nitrification from the burning of fossil fuels and the effects of droughts and changing precipitation patterns ...  an urgent need for monitoring efforts, especially across ecological gradients, which will help to identify important causal factors in declines [@wagner2020].

Chrysididae (Cuckoo wasps): This rare group of parasitic wasps has recently been studied in Finland, and surveys reveal that 23% of the 48 local species are declining, together with one of the host species [@paukkunen2018].
 -->



## Wildbienen und ihre Nistweise
Wildbienen sind solitär lebende Bienen verschiedener Familien, die in der Überfamilie *Apoidea* zusammengefasst werden, in der Teilordnung Stechimmen (*Aculeata*),  Unterordung Taillenwespen (*Apocrita*) und Insektenordnung der Hautflügler (*Hymenoptera*). In Bezug auf Aussehen, Lebensweise und Anpassungen an die Umwelt sind Wildbienen vielfältig. Die Metamorphose vom Ei zur Larve zur adulten Biene, manchmal mit einer Verupuppung im Kokon, verläuft im vom Bienenweibchen angelegten Nest. Die Nester werden in verschiedenen röhrenförmigen Hohlräumen wie Pflanzenstengel und Käferfraßgängen angelegt, oder selbst gegraben, beispielsweise im Boden. So sind  die meisten Arten hochspezialisiert in Bezug auf ihren Nistplatz, so gibt es zum Beispiel einige Osmia-Arten die nur in leeren Schneckenhäusern nisten. <!-- Zitat: so z.B. die 50% die irgendwo im Erdreich nisten. --> Die Nestanlage erfolgt je mit Artspezifischen  Materialien wie Lehm, Steinchen, Blätter oder einem selbstproduziertes seidiges Sekret, die zum verschießen des Nestes sowie zur Unterteilung von Brutzellen dienen. Das Nest dient zur Eiablage und zur Anlagerung von Pollen, welcher den sich später entwickelnden Larven als Nahrung dient. Dabei gibt es Bienen die den Pollen nur von einer bestimmten Pflanzenart bzw. Pflanzenfamilie sammeln, was als oligolektisches Pflanzensammelverhalten bezeichnet wird. Neben diesen Pollenspezialisten werden Bienen, welche ein vielfältigeres Blütenspektrum zum Pollensammeln nutzen, also die Pollengeneralisten, als polylektischen Bienen bezeichnet [@westrich2019].
Durch die Spezialisierung der Bienen auf Baumaterial, Nistplatz und Nahrungsraum [@westrich2019] ist der Anspruch jeder einzelnen Bienenart an den Lebensraum hoch und stark von geeignete Bedingungen der Umgebung abhängig. <!-- mehr Quellen aus Wissenschaftlichen Artikeln, nicht so oft westrich2019 zitieren --> <!-- allgemeines auch in Krombein-->
Die Ressourcen Baumarerial, Nistplatz und Nahrung müssen inerhalb der Flugradius der Bienenart vorkommen. Durch ihren komplexen Lebensarumanspruch sind Wildbienen abhängig von einer bestimmten Kombination von Landschaftsstruktur, Flächenversiegelung, Klimatischen Faktoren, Höhenlage und Landnutzung.  In dieser Arbeit soll der Einfluss dieser Umweltparameter auf die Nisthilfen-besiedelnde Bienenarten untersucht werden.  Besonderer Fokus ist dabei der Siedlungsbereich da dieser global und auch in Deutschland an Fläche zunimmt. So hat der Siedlungsbereich ein großes Potential zur Arterhaltung von Wildbienen beizutragen, falls er geeigntete Habitate bietet. 

In Deutschland kommen etwa 566 Wildbienenarten vor, wovon etwa 6% [@tscharntke1998] Hohlraumbewohner sind, welche Nisthilfen besiedeln.
Neben den Bienen und Wespen, die ihre Nester in den Nisthilfen anlegen, werden diese auch von deren natürlichen Gegenspielern (z.B. Parasitoide) besiedelt. Die natürlichen Gegenspieler sind teils hochspezialisiert auf ihren Wirt und haben einen regulierenden Einfluss auf dessen Population. Es kommen verschiedene Formen des Parasitismus vor (echte Parasiten die ihren Wirt nicht töten wie beispielsweise Milben, Parasitoide, welche ihren Wirt töten, wie z.B. Goldwespen, und Futterparasiten wie Kuckucksbienen und -wespen), wobei es sogar zur Parasitierung 2. und 3. Grades kommen kann [@westrich2020]. 
Da auch die Gegenspieler in ihrem Lebensraumanspruch von Veränderungen beeinflusst werden, können solche Änderungen der Umweltparameter auch die Häufigkeit der Wirtsarten sowie ihr Vorkommen verändern. Nach @combes1996 sind parasitische Arten gute Indikatoren für die Bewertung von Ökosystemen und ihrer Stabilität [@fortel2014<!-- @fortel2014: [71–75] -->]. @sheffield2013 zeigen, dass die Struktur der Artengemeinschaft von parasitischen Bienen die gesamte Bienenartengemeinschaft repräsentiert und somit als Indikator für die gesamte Bienenartengemeinschaft dienen kann.

<!-- @fortel2014: Indeed, several studies suggest that parasitic species are good indicators of ecosystem health and stability [70–75]. Parasitic bees play a stabilizing role in bee communities [69,70]-->

Die in Deutschland häufigste Bienenart in Nisthilfen ist die Rostrote Mauerbiene (*Osmia bicornis*, Synonym: *Osmia rufa*). 

## Nisthilfen (Trap-Nests)
<!-- sampling-method trap-nest -->
Einige Wildbienenarten Nisten in oberirdischen Hohlräumen und besiedeln daher auch Nisthilfen (Trap-nest), welche durch waagerecht orientierte Schilfhalme und Bambusröhrchen eine Nistmöglichkeit bieten. Das Monitoring von Wildbienen, Wespen und deren Parasiten mittels Nisthilfen ist eine etablierte Methode, die die Möglichkeit bietet den Lebenszyklus vom Ei bis zum adulten Individuum zu erforschen. So ist die Analyse der Mortalität, des Geschlechterverhältnisses, der Parasitierungsraten und der Wirt-Parasit-Beziehungen ein Vorteil, welchen Nisthilfen, im Vergleich zu Fangmethoden der fliegenden Wildbienen, bieten.  
Neben ursprünglich rein biologischen Fragestellungen werden Nisthilfen auch für Fragestellungen zur Artenzusammensetzung entlang von Gradienten und im Bezug zum Umweltwandel behandelt [@staab2018c].  
Analysen von Bienen und Wespen in Nisthilfen eignen sich zur Bewertung von Habitatqualität und ökologischen Veränderungen [@tscharntke1998]. Denn es besteht ein klarer Zusammenhang zwischen Artenreichtum und Mortalität durch natürliche Gegenspieler mit der Pflanzendiversität welche den Bienen Nektar- und Pollenressourcen bietet [@tscharntke1998]. Die Habitatqualität ist auch abhängig von verfügbaren Nistplätzen, welche die Populationsdynamik beeinflussen <!--in @tscharntke1998: zitiert Steffan-Dewenter & Tscharntke 1995 --> und so anhand der Nisthilfen bewertet werden kann.
  
Dennoch eignen sich Nisthilfen nicht um die gesamte Artendiversität von Bienen oder Wespen zu erfassen, da Nisthilfen nur für eine limitierte Anzahl an Arten einen geeigneten Nistplatz bieten [@staab2018c]<!-- (Kessler et al., 2011; Tscharntke et al., 1998) -->. In Nisthilfen wird nur ein Bruchteil der jeweiligen localen Fauna erfasst, und selbst nur einen Bruchteil der potentiellen Hohlraumbesiedler. Auch die relative Häufigkeit der Arten unterscheidet sich von mit Netzen im Feld gefangenen Arten [@krombein; @prendergast2020].

In dieser Arbeit wird die Artenzusammensetzung der Bienen in Nisthilfen entlang eines Stadt-Land-Gradienten untersucht. Anhand der Analyse von Artenzusammensetzung und Parasitierung soll die Habitatqualität im Siedlungsbereich bewertet werden. Die für diese Arbeit analysierten Nishilfen sind Teil des Projekt "Schulinsektenhaus".

<!-- Nisthilfen sind ... Bioindikatoren -->
## Das Projekt "Schulinsektenhaus"
Im Projekt "Schulinsektenhaus" der Proffessur für Naturschutz und Landschaftsökologie der Albert-Ludwigs-Universität Freiburg in Kooperation mit dem Robert-Bosch-College in Freiburg werden flächendeckende Daten über hohlraumbesiedelnde Insekten gesammelt. Das Projekt was über mehrere Jahre laufen soll hat im Jahr 2019 gestartet und Insktenhäuser (Nisthilfen) an über 300 Schulen in ganz Deutschland versendet. Verantwortliche Lehrer\*innen und Schüler\*innen dokumentieren die Anbringung des Nestes sowie Informationen zur Umgebung, welche das Vorkommen der Insekten beeinflussen können.
Von den Schulen wird am Jahresende je eine Nisthilfe zurückgesendet an die Uni Freiburg, sodass die Besiedelung der Insektenhäuser bezüglich Nahrungsverhalten, Nestbauweise und Parasitierung analysiert werden kann. 
Das Projekt beinhaltet so zum einen den Bildunsaspekt, um bei Schüler\*innen und Lehrer\*innen in ganz Deutschland das Interesse an der Ökologie der Insekten zu wecken, zum anderen ermöglicht das Projekt Erkenntnisse über den deutschlandweiten Status der vorkommenden Wespen- und Bienenarten mit einem Fokus auf Siedlungsgebiete.

<!-- citizen-science wie schon bei @everaars2011 durchgeführt. -->

Die in dieser Arbeit analysierten Nisthilfen waren im gesamten Jahr 2019 im Rahmen des Schulinsektenhausprojekt an den knapp 300 in Abbildnung \ref{standorte} dargestellten Standorten aufgestellt.

```{r standorte, fig.cap="Standorte der Nisthilfen 2019 in Deutschland \\label{standorte}", cache=TRUE}

library(dplyr)
#library(tidyr)
library(sf)
library(ggplot2)
# standorte

standorte <- read.csv("../Daten/Standorte_all_coords.csv") %>% 
  mutate(lon = as.character(lon)) %>% 
  mutate(lat = as.character(lat))

standorte$lon[which(standorte$lon == "10.817684948444366 (Umhängung 2. Nisthilfe: 49.761800")] <- "10.817684948444366"

mypoint <- st_as_sf(standorte, coords = c("lon", "lat"), crs = 4326) %>% 
  st_transform(crs = 3035)

# german border shp: igismap Open Data Commons Open Database License (ODbL)
germany <- st_read("../Daten/shapefiles/Igismap/Germany_Boundary.shp", quiet = T) %>% 
  st_transform(crs = 3035)

ggplot()  + geom_sf(data = germany) + geom_sf(data = mypoint)

```


## Der Einfluss der Landnutzung auf Wildbienen 
<!-- Allgemeines aus @roulston2011 -->

<!-- Studien im Landwirtschaftlichen Kontext und im Bereich natürlicher Habitate wurde bereits intensiv untersucht. Der Anteil natürlicher Habitate in der Landschaft nimmt im Gegensatz zum Siedlungsbereich ab. -->
<!-- - Einfluss von Landwirtschaft auf Wildbienen -->
<!-- - Einfluss von natürlichen Habitaten auf Wildbienen -->
Natürliche Habitate bieten Wildbienen Nahrungsressourcen und Nistplätze, welche durch die Verdrängung dieser Landschaftselemente verlorgen gehen [@banaszak-cibicka2012]. Somit wird die Zerstörung und Zerstückelung von Habitaten im Zuge des Landschaftswandels als Hauptursache für die Abnahme der Bienendiversität gesehen [@wagner2020; @brown2009; @winfree2009]. In Deutschland sind natürliche Habitate wie Hecken oder Waldinseln durch die Zerstörung bedroht, oder <!-- Quelle: Der Strukturwandel ländlicher Siedlungen in der Bundesrepublik Deutschland --> bereits zu großen Teilen aus dem Landschaftsbild verschwunden, unter anderem durch die Flurneuordnung. <!-- landscape composition -->
Der Landschsaftswandel zu einer Intensivierung der Landwirtschaft und einer zunehmenden Urbanisierung zulasten der natürlichen Habitate wird weltweit beobachtet.
<!-- vlt noch kulturlandschaft wo mit unsere heutige Insektenwelt herkommt erwähnen. Davor war hier nur wald und sicher eine ganz andere Insektenzusammensetzung. -->
Für die komplexen Lebensraumansprüche von Wildbienen sind verschiedene Landnutzungsformen wie Landwirtschaftliche Flächen und der städtische Bereich in unterschiedlichem Maße geeignet.  
Viele Studien wurden bereits im Kontext der Agrarlandschaft durchgeführt, um die Bestäubungsleistung durch die Wildbienenpopulationen abzuschätzen und ihren ökonomischen Wert zu beurteilen [z.B.: @happe2018; @holzschuh2010].
In Agrarlandschaften in denen Monokulturen nur saisonal einseitige Futterquellen bieten, Insektizide großflächig angewandt werden und Nistmöglichkeiten fehlen, können Wildbienenpopulationen nicht bestehen [@westrich1996]. In der Landwirtschaft ist so die Nähe zu natürlichen Habitaten wichtig um die Bestäubungsleistung durch Wildbienen zu gewährleisten [@garibaldi2011; @ricketts2008; @lefeon2010]. Der Anteil von semi-natürlichen Habitaten in der Landschaft hat einen positiven Einfluss auf die Artenzahl der Wildbienen sowie ihrer Parasiten [@steffan-dewenter2002]. Dies beobachteten auch @holzschuh2010, die den Anteil von Nicht-Ackerland-Habitaten in der Landschaft untersucht haben. Der Anteil von Nicht-Ackerland-Habitaten in der Landschaft hat einen positiven Effekt auf Artenzahl sowie Abundanz von Bienen in Nisthilfen, als auch auf die Abundanz der in Deutschland in den Nisthilfen häufigsten Bienenart *Osmia bicornis*.

<!-- #### Studien zu Ackerland, Weideflächen und Wald -->



 <!-- Waldhabitate, welche einen großteil der semi-natürleichen Habitate in Deutschland ausmachen, haben dabei jedoch hauptsächlich einen Einfluss auf die Artenzahl der Wespen und das Vorkommen der natürlichen Feinde [@schuepp2011]. <!-- weitere quellen zum eninfluss von natürlichen Habitaten --> 

Neben Agrarlandschaft und natürlichen Habitaten, bleibt noch der durch seine starke Strukturheterogenität charakterisierte Urbane (städtische) Raum, den Wildbienen besiedeln. Die Lebensbedingungen und Zusammenhänge in einem "urbanen Ökosystem" zu verstehen ist aufgrund der Heterogenität vieler Strukturen und Prozesse in Städten eine besondere Herausforderung. Das Vorkommen von bestimmten Arten in Städten hängt von vielen Faktoren wie der Verfügbarkeit von Nahrungsressourcen, der Vernetzung von Habitaten und von dem Vorhandensein "ökologischer Fallen" (z.B. Reflexionen von beleuchteten Asphaltflächen die fälschlicherweise als Wasserfläche wahrgenommen werden) ab [@new2015].  
Inwiefern der heterogene urbane Raum das Potential hat diverse Bienengemeinschaften zu beherbergen, dazu bedarf es noch genauerer Kenntnis. Vor allem um die Biodiversität aktiv schützen zu können. Denn die ökologischen Zusammenhänge in Städten unterscheiden sich stark von denen in der natürlichen Umwelt und Reaktionen auf die Urbanisierung könnten durchaus wie bei herbivoren Anthropoden [@raupp2010] Taxonspezifisch sein.  
Gründe für die Erhaltung der urbanen Biodiversität und Natur haben @dearborn2010 verfasst: Das ist zunächst der Artenschutz von seltenen oder vom Aussterben bedrohten Arten die im städtischen Bereich vorkommen, das Schaffen von Korridoren für die Vernetzung von Populationen sowie das Verständnis der Auswirkungen des Umweltwandels, Umweltbildung, das Bereitstellen von Ökosystemdienstleistungen, der ethischen Verantwortung gerecht zu werden und zuletzt auch um das menschliche Wohlbefinden zu verbessern.

Das Verständnis der Wildbienen im urbanen Raum kann durch die Analyse der Arten entlang des Stadt-Land-Gradienten untersucht werden, sodass Rückschlüsse gezogen werden können über die Resilienz der Arten sowie die Reaktionen der untersuchten Arten auf Veränderungen entlang des Gradienten [@new2015].  
Das Konzept des Stadt-Land Gradienten basiert auf der Annahme, dass die Landnutzungsintensität von schwach entwickelten ländlichen Gebieten Land über die Vorstadt hin zum Stadtkern zunimmt [@warren2018] und die Habitatqualität abnimmt. Der Stadt-Land Gradient wird häufig durch die Proxi-Variable Versiegelungsgrad beschrieben. Der Anteil versiegelter Fläche ist durch seinen Einfluss auf Habitatverluste und Habitatzerstückelung laut @geslin2016 ein Hauptfaktor zur Beschreibung der Bestäuber im städtischen Bereich <!--  (Ahrne et al. 2009; Banaszak-Cibicka and Z_mihorski 2012; Geslin et al. 2013). -->. @shochat2006 erklären den Höhepunkt der Diversiät auf einem mittleren Urbanisierungsniveau durch die Antropogenen Habitatveränderungen welche Habitatproduktivität, Interaktionen der Arten und Ressourcenverfügbarkeit beeinflussen.

<!-- In dieser Arbeit werden die Nisthilfen-besiedelnden Bienen im Kontext des Stadt-Land-Gradienten und der Landschaftskomplexität analysiert.  -->

<!-- 1) Bienenartenanzahl in Städten: -->
Der Versiegelungsgrad hat einen negativen Effekt auf das Artenreichtum von Wildbienen, wobei das in besonderem Maße für die bodennistenden Arten gilt [@geslin2016], was auf den Mangel an Nistmöglichkeiten, also freien Bodenflächen, zurückzuführen ist. Für oberirdisch nistende Arten, denen sich auch in Städten Nistmöglichkeiten bieten, haben @geslin2016 einen positiven Effekt des Versiegelungsgrades beobachtet, wobei der maximale Versiegelungsgrad in der Studie bei 60 % lag, was nach @fortel2014 einem mittleren Versiegelungsgrad entspricht. 
@fortel2014 haben in Lyon in Frankreich für den mittleren Versiegelungsgrad von 50% die höchste Artenanzahl an Wildbienen beobachtet, für bodennistende sowie für Nisthilfen-besiedelnde Bienenarten.  
Laut @fetridge2008 haben daher suburbane Landschaften das Potential diverse und intakte Bienengemeinschaften zu beherbergen. Denn dort bieten Gärten den Bestäubern Ressourcen, wie sie in der heutigen Agrarlandschaft nicht mehr vorkommen [@samnegard2011].  
Die häufigste in Mitteleuropa in Nisthilfen vorkommende Art, *Osmia bicornis*, wurde von @everaars2011 in allen Bereichen der Stadt beobachtet. Dies lässt sich dadurch erklären, dass *Osmia bicornis*, die rostrote Mauerbiene eine hinsichtlich der Art des Hohlraums, der als Nistplatz dient, als auch hinsichtlich der Futterplanzen generalistische Art ist und so auch in der Stadt ubiquitär vorkommt. 

<!-- bray-curtis - beta-diversität -->

<!-- 2) Artengemeinschaft (Dissimilarity) in Städten -->
Bei der Analyse der Zusammensetzung der Artengemeinschaft im Stadt-Land Gradienten können Arthropodenarten anhand ihrer Charakteristika in drei Kategorien eingeteilt werden: Taxa des ländlichen Raums (rural taxa / urbanophob), Stadt-Taxa (urban taxa / urbanophil) und Taxa sowohl der ländlichen als auch der städtischen Umwelt (adapters / moderate urbanophile) [@mcintyre2000; @mckinney2006].

Nach @mckinney2006 ist die Arten-Diversität in Städten durchaus häufig hoch, jedoch überregional homogen, was den Verlust der regionalen Einzigartigkeit bedeutet. Dies haben auch @banaszak-cibicka2020 in der polnischen Stadt Poznań für die Artengemeinschaft der Wildbienen beobachtet. Habitatzerstörung führt zu Homogenisierung der Artengemeinschaft  [@quintero2010]. @new2015 beschreiben die Theorie dazu, dass in Städten die Bedingungen an die Bedürfnisse des Mensch angepasst sind und sich somit überregional gleichen. So bietet das städtische Gefüge die Lebensgrundlage für viele, jedoch immer gleiche, Arten.   
Des weiteren ist die homogene urbane Bienengemeinschaft eine Teilmenge der suburbanen und ländlichen Bienengemeinschaft [@banaszak-cibicka2020].  
In dieser Studie wird untersucht, inwiefern die Homogenisierung der Artengemeinschaft in Städten auch für Nishilfen-besiedelnde Wildbienen deutschlandweit in Städten zutrifft. <!-- Zum Anteil von soil-nesting species (Cane2005, Cane2006)- quellen von fetridge2008 -->

Parasiten, die die nächsthöhere trophische Ebene bilden nach den (nicht parasitischen) Wildbienen, hängen von der Dynamik ihres Wirts ab [@pereira-peixoto2016]. Landschaftsveränderungen können einen stärkeren Einfluss auf die Parasiten haben als auf die Wirte, wenn die Parasiten eine höhere Ressourcenspezialisierung aufweisen [@pereira-peixoto2016]. Die Artenzusammensetzung der Parasiten in Nisthilfen entlang des Stadt-Land-Gradient wurde nach meiner Kenntnis noch nicht genauer untersucht.
<!-- sind die lebensansprüche von Parasiten spezialisierter als die ihrer wirte? -->


<!-- Parasitierung in Städten:   -->
<!-- @steckel2014 These findings are in accordance with studies on local prey/host losses that revealed that antagonists depend more than their hosts on habitat connectivity (Tscharntke and Kruess, 1999).   -->
<!-- @steckel2014 species groups that might respond to landscape parameters at different spatial scales. The antagonists responded to larger scales (1500 m) than their lower trophic level hosts (wasps 250 m, bees 1000 m) (Holt, 1996). -->

<!-- @darocha-filho2020 heterogeneous  landscapes  in  urban  areas  can  harbour  species-rich communities of cavity-nesting bees, wasps, and their natural enemies even when compared  to  areas  with  diverse  native  vegetation  with  similar  original  ecosystems -->


## Der Einfluss von Landschaftsstruktur und Komplexität auf Wildbienen
Landschaftsstruktur und -Komplexität beeinflussen die Verfügbarkeit und Kombination von verschiedenen Ressourcen und bilden somit Wildbienenhabitate unterschiedlicher Qualtität. Denn jede Landnutzungsform bietet spezifische Ressourcen und somit Habitate bzw. Habitatfragmente. Aneinandergrenzende Landnutzungsformen können unterschiedliche Ressourcen bieten und so zusätzliche Habitate für Wildbienen bieten. So hat die Größe und Form (Landschaftsstruktur) der Flächen einer Landnutzungsform sowie Anzahl verschiedener Landnutzungsformen (Landschaftskomplexität) einen Einfluss auf vorkommende Bienenarten [@steffan-dewenter2003a].

Die Kantendichte ist ein Maß der Landschaftskomplexität, welches als Index für das Habitatnetzwerk dient. Denn die gesamtmenge an Kanten zwischen Landnutzungsklassen in einer Landschaft steht in direktem Zusammenhang zur räumlichen Heterogenität der Landschaft [@mcgarigal1995]. 
Der Kantentyp, also welche zwei Landnutzungsklassen aneinandergrenzen, kann dabei einen Einfluss auf die Alpha-, Beta- und Gammadiversität haben, wie es @ma2013 für Pflanzen beschrieben haben.

Das Vorkommen verschiedener Bienenarten ist zudem von einer Vernetzung der Habitate abhängig.
In verschiedenen Studien wurde bereits der positive Effekt von strukturreichen und komplexen Landschaften auf die Artenzahl von Wildbienen festgestellt [...]. Wobei die Landschaftstruktur sowie Habitatisolation von Gehölz- und Waldhabitaten im Landwirtschaftlichen Kontext in der Studie von @schuepp2011 keinen Einfluss auf die Artenzahl der Bienen in Nisthilfen aufzeigte.
Jedoch wurde nach meinem Wissen noch nicht untersucht ob sich dieser Effekt auch allgemein (also nicht nur Landwirtschaft-natürliche Habitate; Stadt-Land; Wald-Acker; etc.) und mit durch Satelitendaten klassifizierten Landnutzungsklassen zeigt, was in dieser Arbeit untersucht wird.

Parasiten sind als Arten einer höheren trophischen Ebene stärker Beeinflusst von der Zerstückelung von Habitaten als Arten niedrigerer trophischer Ebenen [@steffan-dewenter2003a]. Somit ist ein stärkerer Effekt der Landschaftsstruktur und Komplexität auf die Artenzahlen der Parasiten als auf die Artenzahlen ihrer Wirte zu erwarten.


<!-- komplexität der landschaft: landschaftsmatrix, welche habitatfragmente sind vorhanden? (steffan-dewenter2002) -->

## Der Einfluss abiotischer Faktoren auf Wildbienen
Abiotische Faktoren wie Temperatur, Niederschlag und Höhenlage beeinflussen Wildbienen. Temperatur und Niederschlag können einen direkten physiologischen Einfluss auf Wildbienen. Hinzu kommt der indirekte Einfluss, da diese Parameter und auch die Höhenlage des Standortes die Nahrungsressourcen der Wildbienen beeinflussen. Die Klimatischen Bedingungen steuern die zeitliche Verfügbarkeit der Nahrungsressourcen und auch ihre Quantität. Die Höhenlage ist durch die Klimatischen Bedingungen geprägt [@mayr2020].

<!-- Weil diese Parameter die Modelle zu Landnutzung und Struktur potentiell verbessern können -->





<!-- Studien, welche solitäre Wespen und Bienen in Trap-nestern untersucht haben: 
[@budrien2004 (Nestdurchmesser, Ungarn); 
@krombein (allgemein, USA); 
@martins2012 (Trap-nest-methode, Brasilien); 
@moron2012 (Schwermetallbelastung, UK); 

@tylianakis2007 (Wirt-Parasit-Beziehung, Landnutzungsintensität, Ecuador); 
@veddeler2010 (Parasitism, Ecuador); 
@westphal2008 (Vergleich zu anderen sampling Methoden)] -->

<!-- in Deutschland: 
[@dainese2018 (Trapnests als bestäubungsunterstützung. Raps vs nicht-blühende Getreide, Populationsdynamik, Gegenspieler, Landnutzungsinstensität und -komplexität); 
@diekotter2014 (Raps); 
@gathmann2002 (foraging range); 
@happe2018 (ökologische vs. konventionelle Landwirtschaft);

@pereira-peixoto2014 (bienen und wespen, urban-rural Gradient);
@pereira-peixoto2016 (Wirt-Parasit-Beziehung, urban-rural Gradient); 
@steckel2014 (Landschaftskomposition);
@steffan-dewenter2002 (Landschaftskontext);
@tscharntke1998 (Bioindication);
@vonkonigslow2019 (Vergleich versch. Nisthilfen)] -->

<!-- (Silveira, F. A. and L. M. GodÌnez, L.M. (1996) Systematic surveys of local bee faunas.Melissa, 9:1-4.) -->

<!-- @geslin2016: We found that seminatural areas promoted the maintenance of uncommon species or habitat-specific species (defined here as unique species). -->

<!-- @hernandez2009 -->

<!--  Bates et al. 2011: Changing bee and hoverfly pollinator assemblages along an urban-rural gradient;  -->
<!--  Bergerot et al. 2011: Landscape variables impact the structure and composition of butterfly assemblages along an urbanization gradient;  -->
<!-- Matteson et al. 2012: Direct and indirect effects of land use on floral resources and flowervisiting insects across an urban landscape.;  -->
<!-- Geslin et al. 2013: Plant pollinator networks along a gradient of urbanisation.;  -->
<!-- Verboven et al. 2014: Different responses of bees and hoverflies to land use in an urban-rural gradient show the importance of the nature of the rural land use. -->

<!-- Urbane Ökosysteme: Dort wo Menschen in hoher Dichte leben oder gebaute Infrastruktur einen Großteil der Landfläche bedeckt [@pickett2001]. -->

<!-- Gärten - und innerhalb Gärten variation: Community gärten und privatgärten @fetridge2008 (discussion) -->

<!-- Lebensräume im städischen Gebiet unterliegen einem generellen Wandel, z.B durch Nachverdichtung, Abriss und Neubau von Häusern, Straßen, Radwegen, Tramlinien, usw.. In Privatgärten kann es zu Strukturveränderungen der Kleinstrukturen kommen durch das Anlegen von Steingärten oder sterilen Rasen. Auf der anderen Seite wurden in den letzten Jahren, insbesondere durch das Medienecho auf das "Insektensterben" in Städten vielerlei Maßnahmen zum Naturschutz umgesetzt. Dazu zählen z.B. ein Trend von Insektenhäusern in privaten Gärten aber auch Blühstreifen und Wiesen mit geringerem Mahdrhythmus auf städtischen Grünflächen oder Steinhaufen, Trockenmauern etc. als Teil von Ausgleichsmaßnahmen.  -->
<!-- In diesem heterogenen Mosaik im städischen Bereich gibt es viele "ökologische Fallen" wie Straßenbeleuchtung, durchsichtige Glasfenster oder reflektierende Asphaltflächen. Beispielsweise eignet sich der Urbane Raum laut der Hypothese von @bates2014 nur bedingt für Nachtfalter die der "ökologischen Falle" Licht zum Opfer fallen. -->

<!-- ######### -->
<!-- Die Abundanz (Häufigkeit) einzelner Wildbienenarten ist, bedingt durch die natürliche Dynamik der Populationen, zeitlich und räumlich sehr variabel [@williams2001]. Die Artenzusammensetzung der Wildbienenfauna ist zeitlich weniger variabel und zeigt im Verlauf mehrerer Jahre Artenverschiebungen [@williams2001].  -->

<!-- Imprviousness: -->
<!--@geslin2016:  Impervious surface coverage has emerged as a key environmental factor to describe urbanization over the past several years (Arnold and Gibbons 1996). Moreover, an increase in the proportion of impervious surfaces often implies joint modifications of the ecosystems at landscape and local scales (in addition to habitat loss in terms of floral resources and nesting sites) such as an increase in the ambient temperature, a soil compaction, and also soil and air pollution (McKinney 2002)  -->

<!-- @grimm2008,  @steffan-dewenter2002 -->
<!-- Saure 1996 (Urban habitats for bees: the example of the city of Berlin.);  -->

<!-- McIntyre and Hostetler 2001; (Effects of urban land use on pollinator (Hymenoptera: Apoidea) communities in a desert metropolis.) -->
<!-- Zanette et al. 2005 (Effects of urbanization on Neotropical wasp and bee assemblages in a Brazilian metropolis) -->
<!-- Matteson and Langellotto 2011 (Small scale additions of native plants fail to increase beneficial insect richness in urban gardens) -->
<!-- ### landscape fragmentation: (Watling and Orrock 2010 Measuring edge contrast using biotic criteria helps define edge effects on the density of an invasive plant) -->
<!-- (Bianchi et al. 2008 Enhanced pest control in cabbage crops near forest in The Netherlands;  -->
<!-- Rand and Louda 2006 Spillover of agriculturally subsidized predators as a potential threat to native insect herbivores in fragmented landscapes.;  -->
<!--  Klein et al. 2006 Rainforest promotes trophic interactions and diversity of trap-nesting Hymenoptera in adjacent agroforestry.. -->

<!-- ### Betrachtung der spezifischen Arten: -->
<!-- - how difficult generalisations across different taxonomic groups can be [@ewers2005]. -->
<!-- - As bees show different, often species-specific pollen preferences to provision their nests, their abundances can probably only be explained in the presence of more detailed knowledge of their foraging habitats (Cane 2001, Habitat fragmentation and native bees: a premature verdict). <!-- Quelle als odt?! --> 
<!-- - A recent study from Costa Rica also found no effect of patch isolation on bee abundance or diversity, and a change in community composition rather than in abundance or diversity with increasing forest cover in the surrounding landscape [@brosi2007]. -->

<!-- ### Modellierung: -->
<!-- A model that includes nesting resources and foraging landscapes as predictors of local bee densities suggests that wild bee abundance is high in resource-rich areas of the USA such as chaparral and desert shrublands, whereas intermediate densities are typical in temperate forests and grasslands, and low densities in agricultural crops [@koh2016]. -->



# Fragestellung und Hypothesen:
<!-- @guisan2017 -->

In dieser Arbeit soll Fragestellungen zu den Nisthilfen-besiedelnden Bienenarten und ihren natürlichen Gegenspielern im Bezug auf die Landschaftskomplexität und dem Stadt-Land-Gradienten nachgegangen werden. Als Indices für die Landschaftskomplexität werden die Anzahl verschiedener Landnutzungsklassen, sowie der Strukturreichtum der Landschaft (Edge-Density) der Landnutzungsklassen herangezogen.  
<!-- Zusätzlich wird der Anteil natürlicher Habitate sowie der Anteil an Landwirtschaftlichen Flächen gesondert betrachtet. -->
Zur Analyse des Stadt-Land-Gradienten werden Flächenversiegelungsdaten verwendet, unter der Annahme, dass der Versiegelungsgrad vom Stadtzentrum zum Land hin abnimmt [@salvati2014].

- Welche Arten von Bienen, Wespen und Gegenspielern kommen in Nisthilfen in siedlungsbereichen Deutschlands vor? Aus Deutschland sind vielzählige Studien zu Nisthilfen bekannt [@dainese2018; @gathmann2002; @happe2018; @holzschuh2010; @pereira-peixoto2014; @steckel2014; @vonkonigslow2019]. Die Zusammenfassung verschiedener Artenlisten von Gathmann & Tscharntke 1999 ergaben 33 Wirts-Bienenarten und zusätzliche Kuckucksbienenarten. Für ein Monitoring, dass sich über ganz DE erstreckt erwarten wir diese Arten ebenfalls zu finden und potenziell neue Arten zu erfassen. Insbesondere da für Stadtrandbereiche eine hohe Bienen- und Insektendiversität beschrieben ist [@pereira-peixoto2014; @fetridge2008; @goddard2010; @samnegard2011], da sie durch ihren hohen Strukturanteil verschiedene Lebensräume bieten können und Nahrungsressourcen übers Jahr verteilt verfügbar sind. 


- Die Anzahl der Bienenarten:
  - ist bei mittlerem Versiegelungsgrad am höchsten, denn im heterogenen Gefüge der Stadtrandbereiche, welche durch einen mittleren Versiegelungsgrad beschrieben werden, sind Nistmöglichkeiten und Futterressourcen am Vielfältigsten [@fortel2014], sodass an ländliche Gebiete angepasste Arten (rural Taxa) ebenso wie an städtische Gebiete angepasste Arten (urban Taxa) vorkommen können [@mcintyre2000].
  - nimmt mit der Landschaftskomplexität sowie mit dem Strukturreichtum zu, da mehr Strukturen und verschiedene Landnutzungsformen in größerem Umfang Futterressourcen sowie Nistmöglichkeiten für viele verschiedene Bienenarten bieten. 
  
- Die Abundanz der Bienen (Gesamtanzahl angelgter Brutzellen):
  - verhält sich wie die Anzahl der Bienenarten, da die auch Abundanz von der Verfügbarkeit der Nahrungsressourcen abhängt [@roulston2011].
  
- Die Anzahl der Parasitenarten:
  - ist bei mittlerem Versiegelungsgrad am höchsten, da die Artenanzahl der Parasiten von der Artengemeinschaft ihrer Wirte abhängt [@fortel2014; @sheffield2013]. Der Effekt des Versiegelungsgrad auf die Parasitoide ist stärker als auf die Artenzahl der Wirte, da Arten höherer trophischer Ebenen anspruchsvoller an ihren Lebensraum sind als Arten niedrigerer trophischer Ebenen und somit auf Umweltveränderungen stärker reagieren [@davies2000; @albrecht2007]. 
  - nimmt mit Landschaftskomplexität und Strukturreichtum zu, da durch viele Ressourcen viele verschiedene Lebensbedingungen gegeben sind [@pereira-peixoto2016].

- Die Abundanz von Osmia bicornis:
  - ist bei mittlerem Versiegelungsgrad am höchsten, da Bereiche des mittleren Versiegelungsgrad die Stadtrandbereiche mit vielfältigen kleinräumigen Strukturen darstellen, welche vielfältige Nahrungsressourcen für Bienen der Art *Osmia biconis* bieten.

<!-- red mason bee is ubiquitous in urban area but clearly profits from nearby floral resources. -->
  
- Die Artengemeinschaft der Wildbienen (inkl. Parasitenarten):
  - ist bei hohem Versiegelungsgrad homogener als bei mittlerem oder geringem Versiegelungsgrad, da sich Strukturen in Städten gleichen und überregional den selben Arten als Lebensraum dienen.
  - ist bei geringer Landschaftskomplexität und geringem Strukturreichtum homogener als bei hoher Landschaftskomplexität und hohem Strukturreichtum.
  
<!-- - Die Parasitierungsrate (Anteil an parasitierten Zellen):  -->
<!--   - nimmt mit Versiegelungsgrad ... -->
<!--   - nimmt mit Landschaftskomplexität und Strukturreichtum ... -->

<!-- - Der Anteil oligolektischer Bienenarten (Anteil an Arten, nicht Abundanz):  -->
<!--   - ist bei mittlerem Versiegelungsgrad am höchsten. @fetridge2008: although certain
specialist (oligolectic) and/or forest-associated species were absent in suburbs. -->
<!--   - nimmt mit zunehmendem Strukturreichtum zu. -->
<!--   - nimmt mit zunehmender Landschaftskomplexität zu. -->


<!-- - Für den Anteil von Osmia cornuta gilt das selbe wie für Osmia bicornis. -->
<!-- - Chelostoma florisomnis ist am höchsten wo der Anteil der Weideflächen am höchsten ist. -->

<!-- - Landnutzungsformen von seltenen Arten -->
- Die Wirt-Parasit-Beziehungen sind im urbanen Umfeld mit hohem Versiegelungsgrad ... als im ländlichen Umfeld mit geringem Versiegelungsgrad.

<!-- Parasitierung evtl nur für bestimmte Artengruppen? -->
<!-- Quelle für Parasitierungsrate und urban-rural gradient: @pereira-peixoto2016 -->

<!-- - Gibt es Arten, dessen Vorkommen mit Landnutzungsdaten gut vorhersagbar sind (evtl. unter Einbezug zum Wandel in der Landschaft, also mit historischen Landnutzungsdaten)? -->

<!-- Zwar haben @schuepp2011 keinen Effekt von Waldhabitaten auf die Artenvielfalt von Wildbienen aufzeigen können, in dieser Arbeit möchte ich jedoch untersuchen ob es einen Effekt auf die Artenzusammensetzung und das Verhältnis von Spezialisierten und Generalistischen Arten gibt. -->

<!-- ### measuring urban-rural gradients -->
<!-- Three distributional hypotheses are invoked commonly to ‘explain’ assemblage differences along environmental gradients: (1) the ‘ synanthropic species hypothesis’, that the number of truly synanthropic species increases from rural to urban areas; (2) ‘the intermediate disturbance hypothesis ’, suggesting that species numbers are highest in the (suburban) areas between rural and urban extremes, where resource variety may be greatest; and (3) ‘the habitat specialist hypothesis ’, arguing that the number of ecologically specialised (rural) species decreases with urbanisation, as conditions become more generalised [@new2015]. -->


# Methoden
<!-- package BAT, nlme -->
## Laborarbeit
Das Richten der Nisthilfen und Versenden an die Schulen in Deutschland wurde durch Projektmitarbeiter des Lehrstuhls für Naturschutz und Landschaftsökologie, sowie Schüler und Mitarbeiter des United-World-Colleges (UWC) durchgeführt. Das Anbringen der Nester im Frühjahr 2019 erfolgte ehrenamtlich durch die Partner an den Schulen, welche ebenso Daten zum Anbringungsort des Nestes und der Umgebung erfassten. Ende des Jahres 2019 wurden die Nisthilfen an die Uni Freiburg zurückgesendet. 
Die Nisthilfen wurden dann im Kühlhaus bei .. Grad gelagert um zu verhindern, dass die Insekten vorzeitig schlüpfen. Aus allen Nisthilfen wurden die besetzen Nester folgendermaßen bearbeitet:
Alle Schilfröhrchen die durch das hineinleuchten mit einer Taschenlampe als potentielle Nester erkannt wurden, wurden geöffnet. Von jedem Nest wurden Länge, Durchmesser, Anzahl der Brutzellen und das Nest-Verschlussmaterial notiert, sowie falls zu erkennen auch Anzahl der Puppen bzw. Larven, Anzahl der toten Zellen, Anzahl der parasitierten Zellen, ob Biene oder Wespe, Futterquelle, der Morphotyp der Art sowie der Morphotyp der Parasiten. Alle Nester wurden, nach Morphospezies sortiert, aufbewahrt, sodass sich die Arten zum adulten Tier entwickeln konnten um daraufhin auf Artebene bestimmt zu werden.
Von den ca 7000 Nestern  aus 259 Nisthilfen habe ich 1400 Nester geöffnet. Die übrigen Nester wurden durch Schüler des UWC, HiWis sowie zwei Bachelorstudenten und einer weiteren Masterstudentin geöffnet. Zur Datenerfassung wurde eine google-docs-Tabelle verwendet, da diese zeitgleiches Bearbeiten von verschiedenen bearbeitenden Personen ermöglicht.
Aus den nach Morphospezies sortierten Nestern schlüpften im Frühjahr und Sommer Bienen, Wespen und ihre Parasitoide, welche zunächst aus den Nestern geholt, das Geschlecht erfasst und eingefroren wurden. Hierbei bearbeitete ich 1100 Nester. Die eingefrorenen Bienen wurden dann genadelt und bestimmt, wobei Osmia bicornis und O. cornuta größtenteils durch Hiwis genadelt wurde. Alle weiteren Bienen und ihre Parasiten nadelte und bestimmte ich.  
Als Bestimmungsliteratur dienten die Bände der Insecta Helvetica [@amiet1996, @amiet1999,...] sowie zusätzlich für Arten der Gattung Hylaeus der Schlüssel von @dathe2016a. Für die Bestimmung der parasitoiden Keulenwespen (Sapygidae) wurde der Schlüssel Vespoidea von @amiet2008 verwendet. Die Arten der Familie der Schlupfwespen (Ichneumonidae) wurden durch Vergleich der in @tscharntke1998 aufgeführten Arten anhand des Morphotyps identifiziert. 

<!-- - Mitarbeit beim Öffnen der Nester und Bestimmen der Bienen - Schlüpfen lassen, jeweils ein Individuum nadeln und bestimmen. -->

<!-- trap nests: (Gathmann and Tscharntke 1999 Landschaftsbewertung mit Bienen und Wespen in Nisthilfen: Artenspektrum, Interaktionen und Bestimmungsschlüssel ;  --> 

## Auswertung
Die Abundanz wurde durch die Summe aller Brutzellen pro Nisthilfe berechnet. 
Da nicht alle Arten exakt identifiziert werden konnten wurde zur Berechnung der Artenzahl folgendermaßen vorgegangen:
In manchen Nestern entwickelten sich keine adulten Tiere, da alle Zellen parasitiert wurden oder die Eier oder Larven sich aus anderen Gründen nicht weiterentwickelten. Dies führte dazu, dass nur die Arten von etwa 50% der Nester exakt bestimmt wurden. In der Analyse der Artenzahlen wurde angenommen dass die Arten dieser Nester von der selben Art waren wie von auf Artebene bestimmten Arten mit gleichen Informationen zu Nestverschluss und Futtermaterial derselben Nisthilfe. Falls keine Art mit gleichem Nestcharacteristika in der gleichen Nisthilfe vorhanden war wurde der Morphotyp der Art als weitere Art in die Analyse miteinbezogen. Die Parasitischen Arten der Überfamilie der Erzwespen (Chalcidoidea) - darunter wahrscheinlich hauptsächlich *Melittobia acasta* - wurden nicht bestimmt. In der Analyse wurde die Überfamilie Chalcidoidea als "Art" behandelt. Gleiches gilt für alle Käferarten, hier wurde die Ordnung (*Coleoptera*) als "Art" behandelt.

<!-- chaetodactylus, melittobia, chalcid wasp -->

<!-- wie geht man damit in der NMDS vor? -->
Zunächst werden alle in den Nisthilfen vorgefundenen Bienen- und Parasitenarten, welche bis auf Artebene bestimmt werden konnten, aufgelistet und mit den Ergebnissen von @tscharntke1998 verglichen.


### Landnutzungs- und Versiegelunsdaten
Um den Einflus von Landnutzung und Versiegelungsgrad auf die Wildbienen in den Nisthilfen zu Analysieren wurden frei verfügbare Daten der European Environment Agency [@eea] herangezogen. Dies sind im Rahmen des Copernicus-Programmes der Europäischen Union [@zotero-383] durch Satellitendaten erfasste Versiegelungsdaten  (Imperviousness-Rasterdaten mit 20m Auflösung) und im Projekt "CORINE Land Cover (CLC)" kategorisierte  Landnutzungsdaten.  Die Landnutzungsdaten beschreiben 44 Klassen, welche mit einer minimalen Kartiereinheit (MMU = minimum mapping unit) von 25 ha für Flächen und 100m für Lineare Erscheinungen erfasst sind. Die 44 Landnutzungsklassen des Copernicus-Datensatzes wurden in für den Lebensraum für Wildbienen relevante Kategorien unterteilt (siehe Tab. \ref{clc_cat}). Zur Analyse wurden ausschließlich die neu definierten Kategorieen verwendet.   

Versiegelung bezeichnet Flächen die durch Menschliche Bedeckung des Bodens, beispielsweise durch Bauwerke oder Asphaltflächen, wasserundurchlässig sind. <!-- anstatt Versiegelungsgrad: SVI oder NDVI? -->

```{r echo=FALSE, message=FALSE, warning=FALSE}
library(readxl)
clc2000legend_IH <- read_excel("~/Documents/Uni/Master/Masterarbeit/Daten/clc2000legend_IH.xls") %>% 
  dplyr::filter(!is.na(Kategorisierung_IH) ) %>% 
  dplyr::filter(Kategorisierung_IH != "NA" ) %>% 
  dplyr::select(-LABEL1, -LABEL2) %>% 
  rename(clc_category = LABEL3,
         IH_category = Kategorisierung_IH) %>% 
  group_by(IH_category) %>% 
  summarize(clc_categories = paste0(clc_category, collapse = ", "),
            clc_codes = paste0(CLC_CODE, collapse = ", "))

kableExtra::kbl(clc2000legend_IH,longtable =T,booktabs =T, caption = "Die in dieser Arbeit verwendeten Landnutzungskategorien (spalte IH\\_category) sind eine Zusammenfassung der Landnutzungklassen der CLC-Daten des Copernicus-Programmes (Kageogrien des clc-Datensatzes in der Spalte clc\\_categories, sowie deren Kodierung in der Spalte clc\\_codes.  \\label{clc_cat} ") %>% 
  kableExtra::kable_paper(full_width = F) %>%
  kableExtra::kable_styling(latex_options =c("repeat_header", "striped", "hold_position")) %>% 
  kableExtra::column_spec(1,  width = "18em") %>%
  kableExtra::column_spec(2, width = "20em") %>%
  kableExtra::column_spec(3, width = "6em")
```

Um die Daten zur Landnutzung schnell und reproduzierbar abrufen zu können wurde aufgrund der Größe des Datensatzes eine postegreSQL-Datenbank mit der PostGIS-Erweiterung erstellt. In die Datenbank wurden auch die Standortdaten der Nisthilfen eingebunden. Die Datenbank wurde dann direkt von R aus abgerufen, wo die Daten mithilfe des Paketes (@dbi) direkt miteinander verschnitten werden konnten. Aus den Landnutzungs- und Versiegelungsdaten wurden folgende Variablen berechnet:

- Index für den Urbanisierungsgrad: der mittlere Versiegelungsgrad im Radius von 100m, 250m, 500m, 1000m sowie 2000m um die Nisthilfenstandorte. Die kleineren Radien wurden gewählt um den Flugradius zur Nahrungssuche der Wildbienen, welcher meist unter 1km liegt  [@garibaldi2011;@gathmann2002], abzubilden. Dies entwpricht auch der Empfehlung von @geslin2016 zur Verwendung multivariater Gradienten für zukünftige Studien zum Einfluss von Urbanisierung auf die Bienengemeinschaft. Die Radien 1000m und 2000m werden verwendet um das größere Umfeld um den Standort zu kategorisieren. Ist der Standort im größeren Umfeld von einen großen Anteil versiegelter Fläche umgeben, so kann dies als Indikator für die Habitatvernetzung und die Lage des Nisthilfenstandortes innerhalb des städtischen Bereich dienen.

 <!-- Die Berechnung des Versiegelungsgrades auch im 2km Radius, da dieser Auskunft gibt über die Lage in der Stadt (z.B. findet man 80% Versiegelung im 2km Radius nur im innerstädtischen Bereich von großen Städten)  und über eventuell fehlende Habitatvernetzung. -->
 - Die Landnutzungsklassen: für alle Kategorien wurde ihre Fläche im 500m-Radius um die Nisthilfenstandorte berechnet. Kategorieen, welche nur in unter 10% der Nisthilfenstandorte vorkommen wurden nicht für die Modellierung verwendet. Es blieben somit die Landnutzungsklassen "Stadt" (Industielle Flächen sowie Wohngebiete), "Wald", "Ackerland" und "Weideflächen".
 - Index 1 für die Komplexität der Landschaft: Anzahl an verschiedenen Landnutzungklassen im 500m-Radius.
 - Index 2 für die Komplexität der Landschaft: die Summe der Kantenlänge (Edgelength)  aller Polygone der Landnutzungsklassen im 500m Radius. Die Kantenlänge ist gleich der Kantendichte (Edge-denisty) da die Fläche aller 500-Radius-Buffer um die Nisthilfenstandorte identisch ist. Die Aussenkanten der Flächen im gepufferten Bereich werden nicht miteinberechnet.
 
Weiter Prädiktoren welche mit in die Modellierung eingebunden wurden sind die Klimafaktoren Jahresniederschlag und mittlere jährliche Temperatur, sowie die Höhenlage des Standortes und die Information ob im Umfeld der Nisthilfe bereits eine Nisthilfe in der Art eines konventionell zu erwerbenden "Insektenhotels" besteht.
Die Daten zu Klima und Höhenlage wurden mir vom Bachelorstudent Max Mundt zur Verfügung gestellt. Klimadaten wurden von climate-data.org bezogen, die Daten zur Höhenlage wurden von mapcoordinates.net bezogen.


  <!-- Landnutzungsformen: Verwendung von 11 Kategorieen, die aus einer Modifizierung der Kategorie 2 der CLC-Daten zustandekommen (siehe tab. xx).  -->

  

  

<!-- - Der Anteil Landwirtschaftlicher Flächen, da diese für eine intensive Landnutzungsform stehen, als Teil der unversiegelten Flächen die sonst für eine extensive Nutzung stehen. -->

  <!--@hennig2012 the variation in bee diversity and visits can be explained by the extent of green area and edge density at larger scales than 200 m radius even in urban environments, -->
    

<!-- Random forest mit Metadaten um zu sehen ob Standorteigenschaften die Landnutzungseffekte überwiegen. -->
### Statistische Auswertung
Zur Beschreibung der vier Antwortvariablen Artenzahl der Wirtsbienen pro Nisthilfe, der Abundanz (Gesamtanzahl der Brutzellen pro Nisthilfe), der Artenzahl der Gegenspieler pro Nisthilfe sowie der Abundanz von Osmia bicornis (Anzahl angelegte Nester pro Nisthilfe) wurden jeweils generalisierte lineare Modelle (glm) gefittet. Alle Prädiktoren der Modelle wurden zunächst skaliert, sodass alle Prädiktoren im Modell unabhängig ihres eigentlichen Wertebereiches gleichermaßen gewichtet werden.


<!-- - Methodeneffekte ausschließen: Position und Ausrichtung der Nester können einen Einfluss haben [@martins2012], ebenso nahegelegene alte Insektenhotels. -->

Zunchächst wurde der Einfluss von vorhandenen Insektenhotels am Nisthilfenstandort analysiert. Da die Information über Insektenhotels am Nisthilfenstandort nur für einen Teil (129 von 259) der Nisthilfen zur Verfügung stand, wurden mit diesem Parameter mit reduziertem Datensatz folgende Modelle gefittet: 

\begin{align}
 y \sim Insektenhotel \label{eqIH1} \\
 y \sim Insektenhotel + imp_r + imp_r^2 \label{eqIH2} \\
 y \sim imp_r + imp_r^2 \label{eqIH3}
\end{align}

wobei $y$ die jeweilige Antwortvariable beschreibt, $Insektenhotel$ das Vorhandensein von Insektenhotels am Nisthilfenstandort und $imp_r$ den Versiegelungsgrad im Radius r. Die gefitteten Modelle wurden daraufhin mittels Anova verglichen. So konnte bewertet werden ob der Versiegelungsgrad das Modell mit dem Insektenhotel als alleinigen Prädiktor verbessern kann und andersherum ob das Insektenhotel das Modell mit dem Versiegelungsgrad als Prädiktor verbessern kann. Dies dient dem Vergleich mit den Modellierungen des gesamten Datensatz, welche den Prädiktor $Insektenhaus$ nicht beinhalten.
Diese Analyse wurde für die Radien, für die der mittlere Versiegelungsgrad berechnet wurde, 100m, 250m, 500m, 1000m und 2000m, durchgeführt. Die Modellierung der verschiedenen Radien, welche auch für alle folgenden Modelle durchgeführt wird, dient der Fragestellung in welcher Entfernung der Versiegelungsgrad den stärksten Einfluss auf die Wildbienen hat. <!-- Anova beschreiben!!! -->

<!-- Ich habe den Versiegelungsgrad für verschiedene Radien berechnet, da mich der Einfluss der Versiegelung verschiedener Maßstäbe interessiert. Ich möchte somit alle Maßstäbe mit ins Modell nehmen obwohl diese Prädiktoren logischerweise korrelieren. Daher verwende ich im Modell lineare Kombinationen der Prädiktoren wie in @zuur2009 [p. 475] beschrieben -->
<!-- scale of effect: miguet2015-->

<!-- @zuur2009 p482: We calculated the landscape variables at different landscape extents, because we were interested in the impact of landscape characteristics measured at different scales (Chatterjee and Price, 1991; Trzcinski et al., 1999; Villard et al., 1999) -->

Der Einfluss von Urbanisierung und Landschaftskomplexität auf die oben genannten drei Antwortvariablen wurde mit dem gesamten Datensatz von 259 Nisthilfen analysiert. Hierzu wurden für die verschiedenen Radien des Versiegelungsgrades jeweils vier Modelle gefittet. Als erstes Modell (siehe Gleichung \ref{eq1}) wurden zusätzlich zum Versiegelungsgrad, dem Versiegelungsgrad als quadratischen Therm und den Parametern der Landschaftskomplexität auch Klimainformationen, Höhenlage sowie die Anteile verschiedener Landnutzungsklassen als Prädiktoren mit ins Modell genommen. Dass diese Parameter im Modell als unabhänige Variablen verwendet werden ist in Gleichung \ref{eq1} durch den Punkt (".") dargestellt.  
Der Einfluss von Versiegelungsgrad und Landschaftskomplexität sowie der quadratische Einfluss des Versiegelungsgrades ist in den Hypothesen beschrieben. Dass zusätzlich auch noch weitere Parameter zum Klima, Höhenlage und verschiedenen Landnutzungsformen mit ins Modell genommen werden, ist dadurch Begründet, dass das Modell durch den potentiellen Einfluss dieser Parameter verbessert werden kann und Auskunft über deren Bedeutung im Vergleich zu Versiegelungsgrad und Landschaftskomplexität geben kann. 
Das zweite Modell (siehe Gleichung \ref{eq2}) entsteht durch schrittweise Modellselektion des ersten Modells anhand des AIC. Hierzu wird die Formel $stepAIC()$  aus dem Paket $MASS$ verwendet.
Im drittes Modell (siehe Gleichung \ref{eq3}) wird der Versiegelungsgrad als quadratischer sowie als linearer Term implementiert, im vierten Modell (siehe Gleichung \ref{eq4}) ist der Versiegelungsgrad im quadrat der einzige Prädiktor. Die vier Modelle werden jeweils anhand AIC und anova verglichen. <!-- AIC erklären -->

\begin{align}
y \sim  . + imp^2 \label{eq1} \\
step( y \sim  . + imp_{r}^2) \label{eq2} \\
 y \sim  imp_{r} + imp_{r}^2 + len + class\_nr \label{eq3} \\
y \sim imp_{r}^2 \label{eq4}
\end{align}



Bei allen Modellen wurde die Verteilung, welche die Antwortvariable (Artenzahl bzw. Abundanz) am besten beschreibt, mithilfe der Funktion *fitdistr()*  aus dem Paket "fitdistrplus" ermittelt. Diese Funktion fittet univariate Verteilungen an die Antwortvariablen. Anhand des AIC wurden die besten zwei Verteilungen ausgewählt um die Daten zu modellieren. Für alle Parameter stellte die Negativebinomialverteilung den besten fit dar. Des weiteren wurde jeweils noch die Poissonverteilung untersucht, welche jedoch in anschließenden der Modellselektion jeweils schlecht abschnitt.

Dem Datensatz werden drei Parameter mit zufällig uniformverteilten Werten angehängt. Diese Test-Prädiktoren dienen als Kontrolle und sollten keinen Effekt zeigen.  Jedes ausgewählte Modell wurde mit einem Modell verglichen, dass um drei "test"-Parameter erweitert wurde. Die test-Prädiktoren sollten das Modell nicht verbessern.  
Die Prädiktoren, welche für das erste Modell mit allen Prädiktoren verwendet werden, werden anhand einer Clusteranalyse ausgewählt. Dies verhindert, dass korrelierende Parameter im selben Modell verwendet werden. Die Clusteranalyse wird anhand der Funkion $varclus()$ aus dem R-Packet $Hmisc$ durchgeführt. Aus Parametern, wessen $spearmans  \rho^2$ größer als $0.5$ ist, wird der Parameter ausgewählt, welcher näher an der Fragestellung dieser Arbeit und somit ökologisch relevanter ist. 

Alle Modelle werden Anhand AIC und Anova verglichen. Modelle mit besonders hohem AIC (mindestens um 10 höher) im Vergleich zu den anderen Modellen werden nicht weiter betrachtet. Zeigt die Anova signifikante Unterschiede zwischen zwei Modellen, wird das komplexere Modell (mit größerer Anzahl an Prädiktoren) ausgewählt. Andernfalls wird das einfachere Modell verwendet. Das somit ausgewählte Modell wird anhand der Residuendiagnostik nach @DHARMa evaluiert.

Für alle ausgewählten Modelle wird eine Residuendiagnostik nach @DHARMa mit dem R-Paket "DHARMa" durchgeführt. Dabei werden zunächst die Residuen des Modells berechnet. Mit den Residuen werden dann folgende Tests durchgeführt: 

 - testUniformity: Testet ob die Verteilung den Erwartungen entspricht
 - testOutliers: testet ob es mehr simulierte Ausreißer gibt als erwartet
 - testDispersion: testet ob die simulierte Streuung gleich ist wie die beobachtete Streuung
 - testZeroInflation: testet ob die Anzahl an Nullen höher ist als Erwartet
 - Test ob Mittelwert und Standartabweichung von den Modellerwartungen abweichen
 - testQuantiles: überprüft die Quantile der Residuen anhand einer Quantilregression.
 - testSpatialAutocorrelation: testes ob eine räumliche Autokorrelation vorliegt.

Bis auf den Test über den Einfluss der Nullen und den Ausreißer-Test ergaben in dieser Arbeit keine Tests signifikante Ergebnisse (p<0.05). Der Einfluss der Nullen spielte bei der Abundanz der Wildbienen eine Rolle, sodass hierfür mithilfe der Funktion $glmmTMB()$ aus dem gleichnamigen Paket ein Modell gefittet wurde, welches den Einfluss der Nullen ('Zeroinflation') berücksichtigt. Dass die Verteilung der Abundanz der Wildbienen durch den Einfluss der Nullen charakterisiert ist, lässt sich folgendermaßen erklären: die Abundanz der Wildbienen (Anzahl an Brutzellen) hat dann den Wert Null, wenn in einer Nisthilfe kein einziges Nest von Wildbienen angelegt wurde. Wo jedoch mindestens ein Nest angelegt ist, kommen tendenziell gleich mehrere Brutzellen vor.

 <!-- Neben einem einfachen Modell (siehe Formel nr. 1) mit der Information zum Insektenhaus als einzigen Prädiktor wurden auch Modelle mit den Parametern zur Fragestellung der Urbanisierung und Landschaftskomplexität gefittet. -->
 <!-- $$ y \sim Insektenhaus $$ -->
 <!-- $$ y \sim Insektenhaus + imp_{1000} + imp_{1000}^2$$ -->
 <!-- $$ y \sim Insektenhaus + imp_{1000} + imp_{1000}^2 + len + class\_nr $$ -->
 <!-- $$ y \sim imp_{1000} + imp_{1000}^2  $$ -->
 
<!-- Hierbei beschreibt $Insektenhaus$ die binäre Information, ob ein Insektenhaus vorhanden ist oder nicht, $imp_n$ beschreibt den mittleren Versiegelungsgrad im Radius von n Metern, $len$ beschreibt die Kantenlänge der Landnutzungsklassen im 500m-Radius und $class\_nr$ breschreibt die Anzahl an Landnutzungsklassen im 500m-Radius.   -->





<!-- 3a) Fitten der Modelle zur Analyse des Zusammenhangs von Versiegelungsgrad und Strukturreichtum auf Abundanz und Artenzahl von Bienen und Parasitoiden. Um die Hypothesen zu modellieren wurden somit quadratische Modelle (y ~ x + x^2) implementiert. Zusätzlich wurde jeweils ein Modell mit allen weiteren verfügbaren Prädiktoren (Mittlere Jahrestemperatur, jährlicher Niederschlag, Höher über NN sowie jeweils der Anteil der Landnutzungsklassen Stadt, Ackerland, Weideflächen und Wald im 500m Radius) gefittet um zu prüfen ob die zusätzlichen Informationen die Modellqualität verbessern können.  -->
<!-- 3b) Alle Modelle wurden anhand der Residuendiagnostik nach @DHARMa aus dem Paket "DHARMa" evaluiert. -->
<!-- 3c) Alle Modelle deren Residuendiagnostik keine signifikanten Testergebnisse aufwiesen wurden mittels AIC und Anova verglichen. Aus Modellen, deren AIC keine Differenz größer als 10 ergab und auch durch die Anova kein signifikant besseres Modell identifiziert werden konnte wurde das simplere Modell (mit der geringeren Anzahl an Prädiktoren) bzw. das Modell welches Anhand der Hypothesen besser erklärt werden konnte, verwendet. -->
<!-- 4) Anhand des P-Wert (p<=0.05) der Modelle wurde der Einfluss der Prädiktoren bewertet. -->





<!-- - Modellierung der Artenzusammensetzung:  -->
<!--   - der Einfluss von oben genannten Prädiktoren auf die Artenzusammensetzung der Wildbienen und ihre Parasiten. Dazu zunächst Berechnung eines Random-Forest-Modells mit allen oben genannten Prädiktoren sowie zusätzlich der Höhenlage über NN. der Standorte, ihrer Koordinaten (Nord-Süd- bzw. Ost-West-Gradient), den Landnutzungsformen (den Flächenanteil jeder Landnutzungsform im Umkreis) und weiteren Metadaten der Trap-nest-Standorte, um wichtige Prädiktoren zu erkennen. -->
<!--   - Modellierung von Artenanzahl der Bienen und Artenanzahl der Parasiten. -->

Die Artengemeinschaft in den Nisthilfen wurde mithilfe der R-Paketes "vegan" durchgeführt. Zunächst wurden dafür alle Arten aus den zu analysierenden Daten entfernt, die nur in einer einzigen Nisthilfe vorkamen.  
Des Datensatz wurde in die drei Gruppen "Land", "Übergang" und "Stadt" unterteilt. Die Unterteilung erfolgte Anhand der $33%$ und $66%$ Quantile des mittleren Versiegelungsgrades im 500m-Radius der Nisthilfenstandorte. 
Eine weitere Einteilung in "Ackerland" und "Kein-Ackerland" wurde anhand der Ackerlandfläche im 500m-Radius unternommen.
Zunächst wird eine Distanzmatrix der Bray-Curtis Dissimilarity, einem Maß für die Unähnlichkeit der Artenzusammensetzung, zwischen allen Nisthilfen mit der Funktion $vegdist()$ berechnet. Als Datengrundlage dient hierfür die Nestzahl jeder Art pro Nisthilfe. Um zu analysieren ob die Artenzusammensetzung in den Städten homogener ist als auf dem Land wird mithilfe der Funktion $betadisper()$ die Dispersion (Streuung) der Dissimilarity beider Gruppen berechnet. Anhand anova wird daraufhin auf signifikante Unterschiede getestet und anhand des TukeyHSD-test (Tukey's Honest Significant Difference) die Unterschiede zwischen den spezifischen Gruppen analysiert.
Des weiteren wird mit der Funktion adonis() getestet ob sich die Artenzusammensetzung zwischen den Gruppen 'Stadt' und 'Land' unterscheidet.  

Der Einfluss von Strukturparametern sowie dem Versiegelungsgrad aller Radien wurde separat mit der Funktion $envfit()$ modelliert.
Zusätzlich erfolgte eine Deskriptive Analyse des Vorkommens auf Artebene. 
<!-- Analyse der Varianzen (z.B.: Adonis) , -->

Die Netzwerkanalyse der Wirt-Parasit-Beziehungen wurde mit den zwei Gruppen der Nisthilfenstandorte "Land" und "Stadt", welche auch für die Analyse der Artengemeinschaft verwendet wurden (siehe Absatz oben). 
Mithilfe des Paketes @bipartite wurden die Wirt-Parasit-Beziehungen dargestellt und die das Netzwerk beschreibenden Indizes "H2", "generality" und "vulneratbility" berechnet.
Um den Grad der Spezialisierung bzw. Generalisierung der natürlichen Gegenspieler und der Wirtsbienen auf dem Land mit der Stadt zu vergleichen wurden der quantitative Index H2, sowie die qualitiativen Indizes Generalisierung der natürlichen Gegenspieler und Vulnerabilität der Wirtsbienen berechnet (R-Funktion networklevel(), ebenso aus dem Paket bipartite).
Der Index H2 ist ein standardisierter Shannon-Diversity-Index [@dormann2009]. Der Wertebereich des Index reicht von 0 (keine Spezialisierung) bis 1 (perfekte Spezialisierung für alle gegebenen Interaktionen). 
Laut @bluthgen2006 ist der Index H2 unabhängig von Netwerkgröße und Probenanzahl und eignet sich daher für den Vergleich der Spezialisierung zwischen verschiedenen Netzwerken. Die Generalisierung der Insekten (später generality.HL genannt) ist definiert, als die gewichtete mittlere effektive Anzahl an Wirten (LL: lower level) pro Parasitoid (HL: higer level). Der Wert 1 beschreibt damit die perfekte Spezialisierung und hohe Werte beschreiben abhängig von der Netzwerkgröße und Anzahl an Interaktionen ein generalistisches Wirt-Parasitoid-Netzwerk. Die Vulnerabilität der Wirte beschreibt das Gegenteil, nämlich die mittlere effektive Anzahl der natürlichen Gegenspielern pro Wirtsbienenart.

<!-- Separate Analyse des Vorkommens von Teilgruppen erfolgte Deskriptiv:  O. cornuta und Chelostoma florisomnis  -->



<!-- Landscape mosaics - Spearmans rank correlation to test correlations between landscape parameters. Anteil von non-crop habitat war positiv correlated mit Habitat-typ-diversität, Anteil an grassland, anteil an Wald, aber nicht mit der edge density [@holzschuh2010] -->

    
  <!-- The extent of green area as a proportion of the total area was arcsine square root transformed before the analysis. @hennig2012 -->

<!-- Jaccard-Index @mckinney2006  -->

<!-- - Analysis of uncertainty -->

<!-- andere geostatistische ansätze: variogramm, autocorrelation ? -->


# Ergebnisse
In den Nisthilfen des Schulinsektenhaus-Projektes welche im Jahr 2019 ausgehängt waren wurden 4716 Bienennester sowie 2147 Wespennester aufgefunden. Somit machen die in dieser Arbeit behandelten Nester etwa 70 % der vorgefundenen Nester aus. Die Wespennester werden in dieser Arbeit nicht behandelt.
Alle weiteren Ergebnisse beziehen sich ausschließlich auf die Biennennester. In Abbildung \ref{deskriptiv} sind die Histogramme der Artenanzahl und Abundanz dargestellt.

```{r message=FALSE, warning=FALSE, include=FALSE, cache=TRUE}
#source("datenschau.R")
load("my_work_space.RData")
```


<!-- Anzahl der Arten pro Nisthilfe | -->
<!-- Anzahl Brutzellen pro Nisthilfe | -->
<!-- | Überlebensrate | Anzahl der lebenden Puppen dividiert durch die Gesamtanzahl der Zellen | -->
<!-- | Parasitierungsrate | Anzahl der parasitierten Zellen dividiert durch die Gesamtanzahl der Zellen | -->

```{r daten_deskriptiv, echo=FALSE, fig.cap="Histogramme der Anzahl der Wirts-Bienenarten pro Nisthilfe (links) und Anzahl der von Bienen angelegten Brutzellen (=Abundanz) pro Nisthilfe (rechts)"}
p1 <- ggplot(A1, aes(Artenanzahl_det)) + geom_histogram(bins = 8) +
  theme_bw() + labs(x = "Artenzahl der Wirte")
p2 <- ggplot(A1, aes(Abundanz)) + geom_histogram(breaks=c(seq(0, 14, by = 1),seq(15, 100, by = 5), seq(110, 240, by = 10), seq(250, 850, by = 20))) + theme_bw() 

gridExtra::grid.arrange(p1, p2, ncol = 2, heights = unit(4, c("in")))

# sum(nests$nb_cells, na.rm = T) # Anzahl der Zellen gesamt: 18757
# sum(nests$nb_pupa_larva, na.rm = T) # Anzahl Puppen/Larven: 11376
# sum(nests$nb_pupa_larva, na.rm = T) / sum(nests$nb_cells, na.rm = T)
# sum(nests$parasitized_cells, na.rm = T) # Anzahl Parasitierter Zellen
# sum(nests$parasitized_cells, na.rm = T) / sum(nests$nb_cells, na.rm = T)
```


Von den insgesamt `r round(sum(nests$nb_cells, na.rm = T),0)` angelegten Zellen entwickelten sich in etwa 60 % (`r round(sum(nests$nb_pupa_larva, na.rm = T),0)` Brutzellen) Puppen bzw. Larven. Etwa 13 % der Angelegten Zellen wurde Parasitiert (`r sum(nests$parasitized_cells, na.rm = T)` Brutzellen).  

In 45 der 259 Nisthilfen kamen keine Bienen vor. Die häufigsten Wirtsbienenarten waren *Osmia bicornis*, welche 46 % der Nester belegten und *Heriades truncorum*, welche 16 % der Nester belegten. *Osmia cornuta* und *Hylaeus communis* belegten jeweils etwa 8 % der Nester, alle weiteren Arten belegten weniger als 5 % der Nester.
Der häufigste natürliche Gegenspieler war die Taufliege *Cacoxenus indagator*, welche 17 % aller Nester parasitierte. Arten der Überfamilie der Erzwespen (Chalcidoidea) parasitierten 150 Nester, also 3 % aller Nester, wobei vermutlich die Art *Melittobia acasta* den Großteil davon ausmachte. Die Kuckuckswespe *Sapygina decemguttata* kam mit einer Parasitierungsrate von knapp unter 3 % vor. Alle weiteren natürlichen Gegenspieler kamen nur in weniger als 100 Nestern und somit in unter 2% aller Nester vor.

## Die Arten in den Nisthilfen
Im Rahmen des Schulinsektenhaus-Projektes konnten in den 259 Nisthilfen insgesammt 27 Wirts-Bienenarten sowie als Parasitoide fünf Kuckucksbienenarten (*Stelis* und *Coelioxys*) und neun Wespenarten (Apocrita) nachgewiesen werden. Weitere Parasitoide wie verschiedene Diptera, Käfer (Coleoptera), Milben (*Chaetodacylus*) und Eulophidae kamen vor, wurden jedoch nicht genauer bestimmt. In Tabelle \ref{Artenliste} sind alle nachgewiesenen Arten aufgeführt sowie ihre Parasitoide. Da einige Parasitoide das gesamte Nest ihres Wirtes eingenommen haben konnten die Wirtsarten nur anhand der Nestmorphologie bestimmt werden - diese sind in der dritten Spalte der Tabelle aufgeführt.

Im Vergleich zu @tscharntke1998 wurden sieben weitere Arten identifiziert: 

  - *Anthidium manicatum*
  - *Hylaeus graciliformis*, *H. hyalinatus*, *H. leptocephalus*, *H. taeniolatus*
  - *Megachile centuncularis*, *M. ligniseca* 
  
Dagegen führen @tscharntke1998 in ihrer Arbeit zwölf Arten auf, die in dieser Arbeit nicht identifiziert wurden:
 
 - *Chelostoma campanularum*, *C. distinctum*
 - *Hylaeus annularis*, *H. gibbus*, *H. punctualissimus*, *H. signatus*
 - *Megachile alpicola*, *M. versicolor*
 - *Osmia claviventris*, *O. gallarum*, *O. leucomelana*, *O. parietina*
 
Ein weiterer Parasit der in den Nestern dieser Arbeit vorkam, sind Milben der Gattung *Chaetodactylus*. Diese sind in der Tabelle \ref{Artenliste} nicht aufgeführt, da sie während der Lagerung in der Uni Freiburg in weitere Nester "übergelaufen" sind. Daher und durch zu späte Kenntnissnahme der bearbeitenden Personen wurden wahrscheinlich viele befallene Nester nicht als solche identifiziert. Es wurden ca. 100 Nester als von Chaetodactylus befallen identifiziert. Es kann aber davon ausgegangen werden, dass etwa das dreifache an Nestern befallen war. Leider konnten so aus sehr vielen Nestern keine Arten bestimmt werden - besonders groß war der Anteil an Nestern der Gattung *Megachile*. Identifiziert werden konnten dennoch folgende von Chaetodactylus befallene Arten:

  - *Anthidium nanum*
  - *Chelostoma florisomne*, *C. rapunculi* 
  - *Heriades crenulatus*, *H. truncorum* 
  - *Hylaeus communis*, *H. difformis*
  - *Megachile ericetorum*, *M. centuncularis*, *M. rotundata*
  - *Osmia adunca*, *O. bicornis*, *O. caerulescens*, *O. leaiana*
 
<!-- Welche Parasiten bei tscharntke vorkamen und bei uns nicht: Stelis punctulatissima bei Anthidium nanum, ... -->

 
```{r Artenliste, echo=FALSE, message=FALSE, warning=FALSE}
library(dplyr)
Artliste_IH19 <- readxl::read_excel("../Daten/Artliste_IH19.xls") %>% 
  replace(is.na(.), "")

kableExtra::kbl(Artliste_IH19,longtable =T,booktabs =T, caption = "Liste aller nachgewiesenen Bienenarten und ihere Parasitoide im Schulinsektenhausprojekt 2019. Alle Arten die in der Arbeit von Tscharntke et al. (1998) nicht beschrieben wurden bzw. bei den Gegenspielern nicht bei dem entsprechenden Wirt beschrieben wurden, sind mit einem '*' versehen.  \\label{Artenliste} ") %>% 
  kableExtra::kable_paper(full_width = F) %>%
  kableExtra::kable_styling(latex_options =c("repeat_header")) %>% 
  kableExtra::column_spec(1) %>%
  kableExtra::column_spec(2, width = "15em") %>%
  kableExtra::column_spec(3, width = "15em")
```



<!-- - chrysura radians an osmia adunca : zetero Galanthea (ohne id) -->

<!-- - ephialtes: @horstmann -->

## Der Einfluss der Landschaftstruktur 
Zwischen den Parametern der Landschaftstruktur, Kantenlänge und Anzahl der Landnutzungsklassen, und allen Modellierten Antwortvariablen konnte kein Zusammenhang aufgezeigt werden. 


<!-- Zwischen den Sturkturreichtum bescheibenden Parametern Kantendichte und Anzahl der Landnutzungsklassen und der Abundanz der Bienen kann kein Zusammenhang aufgezeigt werden. Ebenso wird kein Zusammenhang der den Strukturreichtum beschreibenden Parametern und der Artenzahl der Bienen beschrieben.  -->


## Der Einfluss von vorhandenen Insektenhäusern auf Artenzahl und Abundanz der Wildbienen
Das Modell, welches den Einfluss von vorhandenen Insektenhäusern auf die Artenzahl der Wildbienen beschreibt zeigt einen schwach signifikanten Einfluss der Insektenhäuser auf. Die Artenzahl in den Nisthilfen in der Nähe eines Insektenhauses ist demnach höher als in Nisthilfen ohne Insektenhaus. Dieses Modell kann durch die Erweiterung um die Prädiktoren des mittleren Versiegelungsgrades als linearer sowie quadratischer Term nicht verbessert werden. Dies gilt für alle Radien für den der mittlere Versiegelungsgrad berechnet wurde. Umgekehrt verbessert der Parameter "Insektenhaus" das Modell mit den Prädiktoren "Versiegelungsgrad" und "Versiegelungsgrad im Quadrat" ebensowenig.  
In Tabelle \ref{summaryIH} ist der Einfluss den vorhandenen Insektenhäusern auf die Artenzahl in der linken Hälfte abgebildet. Es ist jeweils auch das um die Prädiktoren des Versiegelungsgrades im 250m-Radius erweiterte Modell abgebildet. Das um den Versiegelungsgrad im 250m-Radius erweiterte Modell der Artenzahl weist einen geringfügig höheren $R^2$-Wert auf, der Versiegelungsgrad sowie vorhandene Insektenhäuser haben keinen signifikanten Effekt. Der $R^2$-Wert beider Modelle  ist kleiner $0.1$, was bedeutet, dass die verwendeten Prädiktoren nur einen geringen Teil der Varianz der Artenzahl erklären.  

Der Einfluss von vorhandenen Insektenhäusern auf die Abundanz der Wildbienen zeigt weder im Modell mit den zusätzlichen Prädiktoren des mittleren Versiegelungsgrades im 250m-Radius als linearen und quadratischen Therm einen signifikanten Zusammenhang, noch im Modell ohne diesen Prädiktor (siehe Tab. \ref{summaryIH}). Die Erweiterung des Modells um den Versiegelungsgrad im 250m-Radius der einzige Radius des Versiegelungsgrades (aus den berechneten Radien von 100m,250m,500m,1000m,2000m), welcher das Modell der vorhandenen Insektenhäusern verbessert. Andersherum kann durch den Parameter "Insektenhaus" kein Modell mit dem Prädiktor Versiegelungsgrad verbessert werden.
Ein Effekt-Plot des um den Parameter des 250m-Versiegelungsgrades erweiterten Modells ist in Abbilung \ref{effektplotIH} auf der rechten Seite dargestellt. Das Modells zeigt einen negativen signifikanten linearen Zusammenhang zwischen dem mittleren Versiegelungsgrad im 250m-Radius und der Abundanz (siehe Tab. \ref{summaryIH}).

Für beide Variablen Artenzahl und Abundanz kann mit dem Datensatz von 129 Punkten nur eine Tendenz eines positiven Einflusses von vorhandenen Insektenhäusern beobachtet werden, wobei dieser Einfluss auf die Artenzahl deutlicher zu sehen ist als auf die Abundanz. 


```{r echo=FALSE, fig.show='hold', message=FALSE, warning=FALSE, out.width=c('50%', '50%'), fig.asp = 1, fig.cap= "Einfluss von vorhandenem Insektenhaus auf Artenanzahl (links) und Abundanz (rechts) der Bienen. Die Fehlerbalken sind 'marginal effect-plots', welche die Vorhersage der Modelle (Mittelwert und Standartabweichung) bei variablem Versiegelungsgrad darstellen. Die Punkte sind die realen Datenpunkte. \\label{effektplotIH}" }
library(MASS)

sub_IH <- A1_IH_factor %>% 
  filter(!is.na(Insektenhaus)) %>% 
  mutate_at(vars(imp100:test3), scale)
## einfluss von Insektenhaus auf artenzahl:
modelIH <- glm.nb(Artenanzahl_det ~ Insektenhaus, data = sub_IH) ## signifikant

model_IH2a <- glm.nb(Artenanzahl_det ~ imp250 + I(imp250^2) + Insektenhaus, data = sub_IH) # signifikant

jtools::effect_plot(modelIH, pred = Insektenhaus, interval = TRUE, plot.points = TRUE,
                    jitter = .2) + 
  ylab("Artenzahl der Wirtsbienen")

## Abundanz:
model_IH5_zi <- readRDS("Modelle/model_IH5_zi.rds")
model_IH2_250_zi <- readRDS("Modelle/model_IH2_250_zi.rds")

# jtools::effect_plot(model_IH5_zi, pred = Insektenhaus, interval = TRUE, plot.points = TRUE,
#                     jitter = .2) +
#   ylab("Abundanz")

tranlabels <- function(x) attr(sub_IH$imp250, "scaled:center") + attr(sub_IH$imp250, "scaled:scale")*x
werte <- paste(round(tranlabels(c(-1, 0, 1)),2), collapse = ", ")

labeltext <- list("Die Werte des skalierten", 
                         "Versiegelunsgrades -1, 0, 1", 
                  "entsprechen den prozentualen", 
                         paste0("Werten von ", werte))

sjPlot::plot_model(model_IH2_250_zi, type = "pred", 
                   terms = c("Insektenhaus", "imp250"), 
                   show.p = T, show.data = T, jitter = T)+
  theme_bw() +
  annotate("text", y = seq(450,400,length=4), x = 0.35,
            label = labeltext)

```



```{r echo=FALSE}

detach("package:MASS")
test <- sjPlot::tab_model(modelIH,  dv.labels = c("Artenzahl"), file = "modelIH.html", transform = NULL) 

tables <- rlist::list.clean(XML::readHTMLTable("modelIH.html"), fun = is.null, recursive = FALSE)
tables2 <- tables[[1]] %>% 
  janitor::row_to_names(row_number = 1) %>% 
  as.matrix() %>% as_tibble()

#model_IH2a,
test <- sjPlot::tab_model(model_IH2a,  dv.labels = c("Abundanz"), file = "model_IH2a.html", transform = NULL) 

tables3 <- rlist::list.clean(XML::readHTMLTable("model_IH2a.html"), fun = is.null, recursive = FALSE)
tables4 <- tables3[[1]] %>% 
  janitor::row_to_names(row_number = 1) %>% 
  as.matrix() %>% as_tibble()

table_1 <- tables4 %>%  left_join(tables2, by = "Predictors", suffix = c("", " "))
table_1[is.na(table_1)] <- ""

## Abundanz: 

test <- sjPlot::tab_model(model_IH5_zi,  dv.labels = c("Artenzahl"), file = "model_IH5_zi.html", transform = NULL) 

tables5 <- rlist::list.clean(XML::readHTMLTable("model_IH5_zi.html"), fun = is.null, recursive = FALSE)
tables6 <- tables5[[1]] %>% 
  janitor::row_to_names(row_number = 1) %>% 
  as.matrix() %>% as_tibble() %>% 
  mutate(Predictors = janitor::make_clean_names(Predictors) )

#model_IH2a,
test <- sjPlot::tab_model(model_IH2_250_zi,  dv.labels = c("Abundanz"), file = "model_IH2_250_zi.html", transform = NULL) 

tables7 <- rlist::list.clean(XML::readHTMLTable("model_IH2_250_zi.html"), fun = is.null, recursive = FALSE)
tables8 <- tables7[[1]] %>% 
  janitor::row_to_names(row_number = 1) %>% 
  as.matrix() %>% as_tibble() %>% 
  mutate(Predictors = janitor::make_clean_names(Predictors) )
  

table_2 <- tables8 %>%  left_join(tables6, by = "Predictors", suffix = c("", " "))
table_2[is.na(table_2)] <- ""
table_2$Predictors <- c("count_model", "(Intercept)", "imp250", "imp250^2", "Insektenhaus [1]", "Intercept_2", "zero_inflated_model", "Intercept_3", "Observations")

##
# summary(model_IH5_zi)
# summary(model_IH2_250_zi) # laut anova: ist besser als model_IH5_zi 

```



```{r echo=FALSE, message=FALSE, warning=FALSE}
#htmltools::includeHTML("test.html")
table_a <- table_1 %>% 
  full_join(table_2, by = "Predictors", suffix = c(".","..")) %>% 
  filter(!Predictors %in% c("zero_inflated_model", "count_model"))
table_a[is.na(table_a)] <- ""
table_a[table_a$Predictors == "Intercept_2",1] <- "count_model: Intercept"
table_a[table_a$Predictors == "Intercept_3",1] <- "zero_inflated_model: Intercept"

kableExtra::kbl(table_a, booktabs =T, caption = "Modellzusammenfassung der Modellvariablen Artenzahl und Abundanz. Die Modelle wurden jeweils unter der Annahme der Negativbinomialverteilung der Antwortvariablen an den reduzierten Datensatz aller Nisthilfen mit Information zum vorhandensein eines Insektenhauses gefittet.  \\label{summaryIH} " ) %>% #caption = "" 
  kable_styling(latex_options =c("striped", "hold_position")) %>% 
  kableExtra::add_header_above(c(" ","Artenzahl"=6,"Abundanz"=6)) %>%
  kableExtra::kable_styling(latex_options =c("repeat_header", "scale_down")) %>% 
  kableExtra::column_spec(4,bold = (as.numeric(table_a$p.)<0.05 | table_a$p. == "<0.001")  & table_a$p. != "" )%>% 
  kableExtra::column_spec(7,bold = (as.numeric(table_a$`p .`)<0.05 | table_a$`p .` == "<0.001") & table_a$`p .` != "") %>% 
  kableExtra::column_spec(10,bold = (as.numeric(table_a$p..)<0.05 | table_a$p.. == "<0.001") & table_a$p.. != "") %>% 
  kableExtra::column_spec(13,bold = (as.numeric(table_a$`p ..`)<0.05 | table_a$`p ..` == "<0.001") & table_a$`p ..` != "") 

```



## Der Einfluss des Versiegelungsgrades auf Artenzahl und Abundanz der Bienen
  

<!-- Anhand AIC und Residuendiagnostik wurden für beide Variablen, Artenzahl sowie Abundanz, negativ-binomiale GLM mit folgender Formel ausgewählt: $y = imp1000 + imp1000^2 + Insektenhaus$ (imp1000 ist der mittlere Versiegelungsgrad im 1000m Radius um den Nisthilfenstandort) -->
<!-- Die Datenpunkte sowie die Modellvorhersage als marginaler Effektplot sind in Abbildung \ref{effektplotIH} dargestellt. Das Modell der Artenzahl beschreibt einen signifikanten Einfluss des Parameters Insektenhaus (siehe Tab. \ref{summaryIH}). Im Modell der Abundanz ist eine Tendenz einer Zunahme der Abundanz bei Vorhandensein eines Insektenhauses zu erkennen, welche jedoch nicht signifikant ist. In beiden Modellen hat der Versiegelungsgrad im 1000m Umkreis keinen signifikanten Einfluss. -->
 

<!-- (Null_deviance - Residual_deviance)/Null_deviance -->




Zur Analyse des Einflusses des Versiegelungsgrades verschiedener Radien auf die Artenzahl wurde für jeden Radius das beste Modell anhand von AIC, anova und Residuendiagnostik ausgewählt. Die Modellzusammenfassung ist in Tabelle \ref{summary_Artenzahl} dargestellt. Die Modellformeln sind im folgenden aufgeführt, wobei "imp_r" den Versiegelungsgrad im Radius r beschreibt, "annual_precipitation_mm" den Jahresniederschlag in mm, "mean_annual_temp_celsius" die mittlere Jahrestemperatur in grad Celsius und "altitude_town_m" die Höhenlage über NN:

\begin{align}
Artenanzahl \sim imp_{100} + Jahresmitteltemp.\_celsius + Jahresniederschlag\_mm + Höhenlage\_m \label{Az_1} \\
Artenanzahl \sim imp_{250} + Jahresmitteltemp.\_celsius + Jahresniederschlag\_mm \label{Az_2} \\
 Artenanzahl \sim imp_{500} + Jahresmitteltemp.\_celsius + Jahresniederschlag\_mm \label{Az_3} \\
 Artenanzahl \sim imp_{1000}^2 \label{Az_4} \\
Artenanzahl \sim imp_{2000}^2 \label{Az_5}
\end{align}

Modelle mit dem Prädiktor der Radien 100m, 250m und 500m des Versigelungsgrades können durch das Erweitern der Prädiktoren um die Klimavariablen "mittlere Jahrestemperatur" sowie "Jahresniederschlag" verbessert werden. Im 100m-Radius verbessert zusätzlich die Höhenlage des Nisthilfenstandortes das Modell. In den Modellen mit den Radien des Versiegelungsgrades von 1000m und 2000m beschreibt der quadratische Term des Versiegelungsgrades als einzelner Prädiktor die Artenzahl der Wildbienen am besten. Der $R^2$-Wert all dieser Modelle liegt unter dem Wert von $0.1$, somit erklären all diese Modelle die Varianz der Daten nur minimal.

Der Versiegelungsgrad der kleineren Radien von 100m, 250m und 500m beschreibt den Versiegelungsgrad im Bereich des Flugradius der Bienen, weshalb diese Parameter zur Beschreibung den Einfluss von direkt verfügbaren Ressourcen für die Bienen dienen. Der Versiegelungsgrad der größeren Radien von 1000m und 2000m stellt dagegen einen Indikator für den Grad der Urbanisierung und den Grad der Habitatvernetzung dar.

Der Versiegelungsgrad hat im 100m, 250m und 500m-Radius einen negativen signifikanten linearen Einfluss auf die Artenzahl der Bienen. Mit zunehmender Versiegelung nimmt die Artenzahl ab.
Zusätzlich beschreibt die Höhenlage des Nisthilfenstandortes im Modell mit dem Versiegelungsgrad im 100m-Radius einen postitiven signifikanten Zusammenhang. Der mittlere Versiegelungsgrad im 1000m und 2000m-Radius hat einen signifikanten quadratischen Einfluss auf die Artenzahl der Wildbienen. Bei einem Versiegelungsgrad von ca. $30 %$ ist die Artenzahl maximal (Abbildung \ref{plot_modelle_artenzahl} rechts). 


 


```{r imp_subs, include=FALSE}
## imp100:

A1_100 <- A1 %>% 
  dplyr::select(-imp250, -imp500, -imp1000, -imp2000) %>% 
  dplyr::select(-DistInsektenhaus, -Isnsektenhaus)

names(A1_100)[4] <- "imp"
A1_100 <- A1_100 %>% 
  dplyr::select(-Urban) %>% 
  mutate_at(vars(imp:test3), scale)

## imp250:
A1_250 <- A1 %>% 
  dplyr::select(-imp100, -imp500, -imp1000, -imp2000) %>% 
  dplyr::select(-DistInsektenhaus, -Isnsektenhaus)

A1_250 <- A1_250 %>% 
  dplyr::select(-Urban)%>% 
  rename(imp = imp250) %>% 
  mutate_at(vars(imp:test3), scale)

## imp500:
A1_500 <- A1 %>% 
  dplyr::select(-imp100, -imp250, -imp1000, -imp2000) %>% 
  dplyr::select(-DistInsektenhaus, -Isnsektenhaus)
names(A1_500)[4] <- "imp"
A1_500 <- A1_500 %>% 
  dplyr::select(-Urban, -len)%>% 
  mutate_at(vars(imp:test3), scale)

## imp1000:
A1_1000 <- A1 %>% 
  dplyr::select(-imp100, -imp250, -imp500, -imp2000) %>% 
  dplyr::select(-DistInsektenhaus, -Isnsektenhaus)
names(A1_1000)[4] <- "imp"
A1_1000 <- A1_1000 %>% 
  dplyr::select(-Urban, -len)%>% 
  mutate_at(vars(imp:test3), scale)

## imp2000:
A1_2000 <- A1 %>% 
  dplyr::select(-imp100, -imp250, -imp500, -imp1000) %>% 
  dplyr::select(-DistInsektenhaus, -Isnsektenhaus)
names(A1_2000)[4] <- "imp"
A1_2000 <- A1_2000 %>% 
  dplyr::select(-Urban)%>% 
  mutate_at(vars(imp:test3), scale)
```


<!-- Zwischen der Artenzahl und dem Versiegelungsgrad besteht kein signifikanter Zusammenhang.   -->
<!-- Zwischen Abundanz und dem mittleren Versiegelungsgrad im 1000m-Radius besteht ein signifikanter quadratischer Zusammenhang. Für den mittleren Versiegelungsgrad geringerer Radien besteht kein Zusammenhang. -->

```{r Artenzahl, include=FALSE}
## selected models::
model0 <- MASS::glm.nb(Artenanzahl_det ~ . + I(imp^2), data = A1_100[,-c(1,3)]) ##
model0_step <- MASS::stepAIC(model0)

model2a <- MASS::glm.nb(Artenanzahl_det ~ . + I(imp^2), data = A1_250[,-c(1,3)]) ##
model2a_step <- MASS::stepAIC(model2a)

#saveRDS(model2a_step, "Modelle/Artenzahl_250_step.rds")

model3a <- MASS::glm.nb(Artenanzahl_det ~ . + I(imp^2), data = A1_500[,-c(1,3)]) ##
model3a_step <- MASS::stepAIC(model3a)

model4c <- MASS::glm.nb(Artenanzahl_det ~ I(imp^2), data = A1_1000) #

#saveRDS(model4c, "Modelle/Artenzahl_1000_step.rds")

model5c <- MASS::glm.nb(Artenanzahl_det ~ I(imp^2), data = A1_2000) 

summary(model2a_step)

test <- sjPlot::tab_model(model0_step, model2a_step, model3a_step,model4c,model5c,
                  dv.labels = c("imp100", "imp250", "imp500", "imp1000", "imp2000"),
                  file = "model_Artenzahl.html", transform = NULL)
## transform html via excel to .csv-file
library(readr)
model_Artenzahl <- read_delim("model_Artenzahl.csv", 
    ";", escape_double = FALSE, col_names = FALSE, 
    trim_ws = TRUE) 
names(model_Artenzahl) <- model_Artenzahl[2,]
model_Artenzahl[is.na(model_Artenzahl)] <- ""


```



```{r echo=FALSE}

# function for detection of significant values:
p_sig <- function(x){
  x <- unlist(x, recursive = T)
  bold = suppressWarnings((as.numeric(x)<0.05 | x == "<0.001")  & 
                            x != "" &
                            !is.na(x))
  return(bold)
}

kableExtra::kbl(model_Artenzahl[-c(1,2),], booktabs =T, caption = "Modellzusammenfassung der ausgewählten modelle der Artenzahl. Die Modelle wurden jeweils unter der Annahme der Negativbinomialverteilung der Antwortvariablen gefittet.  \\label{summary_Artenzahl} " ) %>% 
  kable_styling(latex_options =c("striped", "hold_position")) %>% 
  kableExtra::add_header_above(
    c(" ", "imp100"=3,"imp250"=3,"imp500"=3,"imp1000"=3, "imp2000" = 3)
  ) %>%
  kableExtra::kable_styling(latex_options =c("repeat_header", "scale_down")) %>% 
  # kableExtra::column_spec(c(4,7,10, 13,16),
  #                         bold = p_sig(.)) %>% 
  kableExtra::column_spec(4,bold = p_sig(model_Artenzahl[-c(1,2),4])) %>% 
  kableExtra::column_spec(7,bold = p_sig(model_Artenzahl[-c(1,2),7])) %>% 
  kableExtra::column_spec(10,bold = p_sig(model_Artenzahl[-c(1,2),10])) %>% 
  kableExtra::column_spec(13,bold = p_sig(model_Artenzahl[-c(1,2),13])) %>% 
  kableExtra::column_spec(16,bold = p_sig(model_Artenzahl[-c(1,2),16])) %>% 
  kableExtra::row_spec(6, hline_after = T)

# summary(model0_step)
# summary(model2a_step)
# summary(model3a_step)
# summary(model4c)
# summary(model5c)

```


```{r echo=FALSE, fig.show='hold', out.width=c('50%', '50%'), warning=FALSE, message=FALSE, fig.cap="Modelle zur Artenanzahl \\label{plot_modelle_artenzahl}"}
unscale <- function(z, center = attr(z, "scaled:center"), scale = attr(z, "scaled:scale")) {
  if(!is.null(scale))  z <- sweep(z, 2, scale, `*`)
  if(!is.null(center)) z <- sweep(z, 2, center, `+`)
  structure(z,
    "scaled:center"   = NULL,
    "scaled:scale"    = NULL,
    "unscaled:center" = center,
    "unscaled:scale"  = scale
  )
}
# model0_step, model2a_step, model3a_step,model4c,model5c,

#imp + mean_annual_temp_celsius + annual_precipitation_mm + altitude_town_m
newdata <- A1_100 %>% tidyr::expand(imp, mean_annual_temp_celsius) %>% 
  left_join(A1_100[,c("annual_precipitation_mm", "mean_annual_temp_celsius", "altitude_town_m")])
pred_100 <- predict(model0_step, newdata = newdata, type = "response", se.fit = T) 

pred_100 <- data.frame(pred = pred_100$fit, pred.se = pred_100$se.fit, 
                   imp = newdata$imp) %>% 
  group_by(imp) %>% 
  summarise(mean = mean(pred),
            min = min(pred),
            max = max(pred),
            quant95 = quantile(pred, 0.95),
            quant05 = quantile(pred, 0.05))
pred_100 <- pred_100 %>% 
  mutate(imp = unscale(pred_100[,"imp"], center = attr(A1_100$imp, "scaled:center"), scale = attr(A1_100$imp, "scaled:scale"))$imp)
#   ylab("Abundanz der Wirtsbienen") 

newdata <- A1_250 %>% tidyr::expand(imp, mean_annual_temp_celsius) %>% 
  left_join(A1_250[,c("annual_precipitation_mm", "mean_annual_temp_celsius")])
pred_250 <- predict(model2a_step, newdata = newdata, type = "response", se.fit = T) 

pred_250 <- data.frame(pred = pred_250$fit, pred.se = pred_250$se.fit, 
                   imp = newdata$imp) %>% 
  group_by(imp) %>% 
  summarise(mean = mean(pred),
            min = min(pred),
            max = max(pred),
            quant95 = quantile(pred, 0.95),
            quant05 = quantile(pred, 0.05)) 

pred_250 <- pred_250 %>% 
  mutate(imp = unscale(pred_250[,"imp"], center = attr(A1_250$imp, "scaled:center"), scale = attr(A1_250$imp, "scaled:scale"))$imp)

#   ylab("Abundanz der Wirtsbienen") 

newdata <- A1_500 %>% tidyr::expand(imp, mean_annual_temp_celsius) %>% 
  left_join(A1_500[,c("annual_precipitation_mm", "mean_annual_temp_celsius")])
pred_500 <- predict(model3a_step, newdata = newdata, type = "response", se.fit = T) 

pred_500 <- data.frame(pred = pred_500$fit, pred.se = pred_500$se.fit, 
                   imp = newdata$imp) %>% 
  group_by(imp) %>% 
  summarise(mean = mean(pred),
            min = min(pred),
            max = max(pred),
            quant95 = quantile(pred, 0.95),
            quant05 = quantile(pred, 0.05))
pred_500 <- pred_500 %>% 
  mutate(imp = unscale(pred_500[,"imp"], center = attr(A1_500$imp, "scaled:center"), scale = attr(A1_500$imp, "scaled:scale"))$imp)


#
newdata <- A1_1000 %>% tidyr::expand(imp, mean_annual_temp_celsius) %>% 
  left_join(A1_1000[,c("annual_precipitation_mm", "mean_annual_temp_celsius")])
pred_1000 <- predict(model4c, newdata = newdata, type = "response", se.fit = T) 

pred_1000 <- data.frame(pred = pred_1000$fit, pred.se = pred_1000$se.fit, 
                   imp = newdata$imp) %>% 
  group_by(imp) %>% 
  summarise(mean = mean(pred),
            min = mean(pred) - min(pred.se),
            max = mean(pred) + max(pred.se),
            quant95 = quantile(pred, 0.95),
            quant05 = quantile(pred, 0.05))
pred_1000 <- pred_1000 %>% 
  mutate(imp = unscale(pred_1000[,"imp"], center = attr(A1_1000$imp, "scaled:center"), scale = attr(A1_1000$imp, "scaled:scale"))$imp)


#
newdata <- A1_2000 %>% tidyr::expand(imp, mean_annual_temp_celsius) %>% 
  left_join(A1_2000[,c("annual_precipitation_mm", "mean_annual_temp_celsius")])
pred_2000 <- predict(model5c, newdata = newdata, type = "response", se.fit = T) 

pred_2000 <- data.frame(pred = pred_2000$fit, pred.se = pred_2000$se.fit, 
                   imp = newdata$imp) %>% 
  group_by(imp) %>% 
  summarise(mean = mean(pred),
            min = mean(pred) - min(pred.se),
            max = mean(pred) + max(pred.se),
            quant95 = quantile(pred, 0.95),
            quant05 = quantile(pred, 0.05)) 
pred_2000 <- pred_2000 %>% 
  mutate(imp = unscale(pred_2000[,"imp"], center = attr(A1_2000$imp, "scaled:center"), scale = attr(A1_2000$imp, "scaled:scale"))$imp)

ggplot(data = pred_250, aes(imp, mean)) +
  geom_line() +
  geom_ribbon(aes(ymin = quant05, ymax  =quant95), alpha = 0.2, fill = "blue") +
  geom_line(data = pred_250, aes(imp, mean), col = "darkblue") +
  geom_point(data = A1_250, aes(unscale(imp), Artenanzahl_det), alpha = 0.5)  +
  theme_bw() +
  ylab("Artenanzahl") +
  xlab("mittlerer Versiegelungsgrad [%] im 250m-Radius")


ggplot(data = pred_1000, aes(imp, mean)) +
  geom_line() +
  geom_ribbon(aes(ymin = min, ymax  =max), alpha = 0.2, fill = "blue") +
  geom_line(data = pred_1000, aes(imp, mean), col = "darkblue") +
  geom_point(data = A1_1000, aes(unscale(imp), Artenanzahl_det), alpha = 0.5) +
  theme_bw()+
  ylab("Artenanzahl") +
  xlab("mittlerer Versiegelungsgrad [%] im 1000m-Radius")



```


Um den Einfluss des Versiegelungsgrades verschiedener Radien auf die Abundanz (Anzahl Brutzellen pro Nisthilfe) zu bewerten wurden folgende Modelle unter der Annahme negativbinomialverteilter Daten sowie unter Einbezug des Einflusses der Nullen (Zeroinflation) ausgewählt:

\begin{align}
Abundanz \sim imp_{100}  \label{Ab_1} \\
Abundanz \sim imp_{250}  + Ackerland + Wald \label{Ab_2} \\
Abundanz \sim imp_{250} \label{Ab_2b} \\
 Abundanz \sim imp_{500} + imp_{500}^2 \label{Ab_3} \\
 Abundanz \sim imp_{1000} + imp_{1000}^2 \label{Ab_4} \\
Abundanz \sim imp_{2000} + imp_{2000}^2 \label{Ab_5}
\end{align}

In den Modellformeln bezeichnet "imp_r" den Versiegelungsgrad im Radius r, "Arable" den Flächenanteil an Ackerland im 500m-Radius sowie "Forest" den Flächenanteil an Wald im 500m-Radius. Für die Modellierung der Abundanz anhand des Versiegelungsgrades der Radien 100m und 250m wird dieser als linearer Term im Modlel implementiert. Das Modell mit dem Versiegelungsgrad im 250m-Radius kann durch die Erweiterung um die Prädiktoren des Flächenanteils von Ackerland sowie von Wald verbessert werden.
Für alle Radien des Versiegelungsgrades von 500m und größer wurde das Modell mit dem Versiegelungsgrad als linearen sowie quadratischen Term ausgewählt.  Die Modellzusammenfassung aller Modelle sind in den Tabellen \ref{summary_Abundanz_a} und \ref{summary_Abundanz_b} dargestellt. 

Der Versiegelungsgrad der kleineren Radien von 100m, 250m und 500m beschreibt den Versiegelungsgrad im Bereich des Flugradius der Bienen, weshalb diese Parameter zur Beschreibung den Einfluss von direkt verfügbaren Ressourcen für die Bienen dienen. Der Versiegelungsgrad der größeren Radien von 1000m und 2000m stellt dagegen einen Indikator für den Grad der Urbanisierung und den Grad der Habitatvernetzung dar.

Der Versiegelungsgrad hat im  250m und 500m-Radius einen negativen signifikanten linearen Einfluss auf die Artenzahl der Bienen (siehe Abbildung \ref{plot_modelle_abundanz} links). Mit zunehmender Versiegelung nimmt die Artenzahl ab. Der Anteil des Ackerfläche sowie der Anteil an Wald haben im Modell mit dem Versiegelungsgrad im 250m-Radius einen negativen signifikanten Einfluss auf die Abundanz. 
Für die Radien von 500m, 1000m und 2000m hat der mittlere Versiegelungsgrad jeweils einen signifikanten quadratischen Einfluss auf die Abundanz der Wildbienen, wovon der signifikanzwert von $p=0.001$ im Modell des 2000m-Radius die höchste signifikanz aufweist. Bei einem Versiegelungsgrad von ca. $25 %$ ist die Abundanz maximal (Abbildung \ref{plot_modelle_abundanz} rechts). 



```{r Abundanz, echo=FALSE, message=FALSE, warning=FALSE}

model1b_zi <- readRDS("Modelle/model1b_zi.rds")
model2a_step_zi <- readRDS("Modelle/model2a_step_zi.rds")
model2d_zi <- readRDS("Modelle/model2d_zi.rds")
model3b_zi <- readRDS("Modelle/model3b_zi.rds")
model4b_zi <- readRDS("Modelle/model4b_zi.rds")
model5b_zi <- readRDS("Modelle/model5b_zi.rds")

model_abundanz <- read.csv("model_abundanz.csv") %>% 
  dplyr::select(-component.250b, -statistic.250b, -statistic.500)

model_abundanz_a <- model_abundanz[-6,-c(11:19)] %>% 
  arrange(component) %>% 
  relocate(component, .after = term) %>% 
   mutate(across(where(is.numeric), round, 3)) %>% 
  mutate_at(vars(contains('value')), 
            funs(case_when(. < 0.001~ "<0.001",
                           . >= 0.001 ~ as.character(.))
            )) %>% 
  replace(is.na(.), "")
names(model_abundanz_a) <- c("term" ,"component", "estimate", "std.error", "p.value", "estimate", "std.error", "p.value", "estimate", "std.error", "p.value" )

model_abundanz_b <- model_abundanz[-c(4,5),-c(2:10)] %>% 
  arrange(component)%>% 
  relocate(component, .after = term) %>% 
   mutate(across(where(is.numeric), round, 3)) %>% 
  mutate_at(vars(contains('value')), 
            funs(case_when(. < 0.001~ "<0.001",
                           . >= 0.001 ~ as.character(.))
            )) %>% 
  replace(is.na(.), "")
names(model_abundanz_b) <- c("term" ,"component", "estimate", "std.error", "p.value", "estimate", "std.error", "p.value", "estimate", "std.error", "p.value" )

kableExtra::kbl(model_abundanz_a, booktabs =T, caption = "Modellzusammenfassung der ausgewählten modelle der Abundanz. Die Modelle wurden jeweils unter der Annahme der Negativbinomialverteilung der Antwortvariablen gefittet.  \\label{summary_Abundanz_a} " ) %>% 
  #kable_styling(latex_options =c("striped", "hold_position")) %>% 
  kableExtra::add_header_above(
    c(" " = 2, "imp100"=3,"imp250"=3,"imp250"=3)
  ) %>%
  kableExtra::kable_styling(latex_options =c("repeat_header", "scale_down", "striped", "hold_position")) %>% 
  # kableExtra::column_spec(c(4,7,10, 13,16),
  #                         bold = p_sig(.)) %>% 
  kableExtra::column_spec(5,bold = p_sig(model_abundanz_a[,5])) %>% 
  kableExtra::column_spec(8,bold = p_sig(model_abundanz_a[,8])) %>% 
  kableExtra::column_spec(11,bold = p_sig(model_abundanz_a[,11])) %>% 
  kableExtra::row_spec(4, hline_after = T)



```



```{r echo=FALSE, message=FALSE, warning=FALSE}
kableExtra::kbl(model_abundanz_b, booktabs =T, caption = "Modellzusammenfassung der ausgewählten modelle der Abundanz. Die Modelle wurden jeweils unter der Annahme der Negativbinomialverteilung der Antwortvariablen gefittet.  \\label{summary_Abundanz_b} " ) %>% 
  kableExtra::add_header_above(
    c(" " = 2, "imp500"=3,"imp1000"=3,"imp2000"=3)
  ) %>%
  kableExtra::kable_styling(latex_options =c("repeat_header", "scale_down", "striped", "hold_position")) %>% 
  # kableExtra::column_spec(c(4,7,10, 13,16),
  #                         bold = p_sig(.)) %>% 
  kableExtra::column_spec(5,bold = p_sig(model_abundanz_b[,5])) %>% 
  kableExtra::column_spec(8,bold = p_sig(model_abundanz_b[,8])) %>% 
  kableExtra::column_spec(11,bold = p_sig(model_abundanz_b[,11])) %>% 
  kableExtra::row_spec(3, hline_after = T)

```



```{r echo=FALSE, message=FALSE, warning=FALSE, fig.show='hold', out.width=c('50%', '50%'), fig.cap="Die Modelle des mittleren Versiegelungsgrades im 250m-Radius (links) sowie 2000m-Radius (rechts), welche den Einfluss der Nullen (Zeroinflation) brücksichtigen. Die Linie beschreibt den Mittelwert der simulierten Daten, der violett gezeichnete Bereich beschreibt Bereich bis zum 95 \\% Quantil der Simulierten Daten, die Punkte sind die realen Messwerte. \\label{plot_modelle_abundanz}"}

#


## prediction erzeugt merkwürdige werte...?
A1_100_sub <- A1_100 %>% 
  filter(Abundanz < 500)
pred_100 <- simulate(model1b_zi, nsim = 1000) # newdata = A1_100, type = "link", se.fit = T 
pred_100 <- data.frame(pred_mean = rowMeans(pred_100),
                       pred_max = matrixStats::rowQuantiles(as.matrix(pred_100), probs = 0.95),
                       pred_min = matrixStats::rowQuantiles(as.matrix(pred_100), probs = 0.05),
                       imp = unscale(A1_100_sub$imp))

A1_250_sub <- A1_250 %>% 
  filter(Abundanz < 500)
pred_250 <- simulate(model2a_step_zi, nsim = 10000) # newdata = A1_100, type = "link", se.fit = T 
pred_250 <- data.frame(pred_mean = rowMeans(pred_250),
                       pred_max = matrixStats::rowQuantiles(as.matrix(pred_250), probs = 0.95),
                       pred_min = matrixStats::rowQuantiles(as.matrix(pred_250), probs = 0.05),
                       imp = unscale(A1_250_sub$imp))



pred_250b <- simulate(model2d_zi, nsim = 10000) # newdata = A1_100, type = "link", se.fit = T 
pred_250b <- data.frame(pred_mean = rowMeans(pred_250b),
                       pred_max = matrixStats::rowQuantiles(as.matrix(pred_250b), probs = 0.95),
                       pred_min = matrixStats::rowQuantiles(as.matrix(pred_250b), probs = 0.05),
                       imp = unscale(A1_250_sub$imp))

ggplot(data = pred_250b, aes(imp, pred_mean)) +
  geom_line() +
  geom_ribbon(aes(ymin = pred_min, ymax  =pred_max), alpha = 0.2, fill = "blue") +
  geom_point(data = A1_250_sub, aes(unscale(imp), Abundanz), alpha = 0.5) +
  theme_bw()+
  xlab("mittlerer Versiegelungsgrad [%] im 250m-Radius") +
  ylab("Abundanz (Anzahl der Brutzellen)")


A1_500_sub <- A1_500 %>% 
  filter(Abundanz < 500)

pred_500 <- simulate(model3b_zi, nsim = 10000) # newdata = A1_100, type = "link", se.fit = T 
pred_500 <- data.frame(pred_mean = rowMeans(pred_500),
                       pred_max = matrixStats::rowQuantiles(as.matrix(pred_500), probs = 0.95),
                       pred_min = matrixStats::rowQuantiles(as.matrix(pred_500), probs = 0.05),
                       imp = unscale(A1_500_sub$imp))


#

A1_1000_sub <- A1_1000 %>% 
  filter(Abundanz < 500)

pred_1000 <- simulate(model4b_zi, nsim = 10000) # newdata = A1_100, type = "link", se.fit = T 
pred_1000 <- data.frame(pred_mean = rowMeans(pred_1000),
                       pred_max = matrixStats::rowQuantiles(as.matrix(pred_1000), probs = 0.95),
                       pred_min = matrixStats::rowQuantiles(as.matrix(pred_1000), probs = 0.05),
                       imp = unscale(A1_1000_sub$imp))

#
A1_2000_sub <- A1_2000 %>% 
  filter(Abundanz < 500)

pred_2000 <- simulate(model5b_zi, nsim = 10000) # newdata = A1_100, type = "link", se.fit = T 
pred_2000 <- data.frame(pred_mean = rowMeans(pred_2000),
                       pred_max = matrixStats::rowQuantiles(as.matrix(pred_2000), probs = 0.95),
                       pred_min = matrixStats::rowQuantiles(as.matrix(pred_2000), probs = 0.05),
                       imp = unscale(A1_2000_sub$imp))


ggplot(data = pred_2000, aes(imp, pred_mean)) +
  geom_line() +
  geom_ribbon(aes(ymin = pred_min, ymax  =pred_max), alpha = 0.2, fill = "blue") +
  geom_point(data = A1_2000_sub, aes(unscale(imp), Abundanz), alpha = 0.5) +
  theme_bw() +
  xlab("mittlerer Versiegelungsgrad [%] im 2000m-Radius") +
  ylab("Abundanz (anzahl Brutzellen)")

```



## Artenzahl der natürlichen Gegenspieler
Das Vorhandensein eines Insektenhauses im Umfeld des Nisthilfenstandortes hat einen positiven signifikanten Einfluss auf die Artenzahl der natürlichen Gegenspieler. Die Modellzusammenfassung des Modells mit dem Parameter zum Insektenhaus sowie mit der Erweiterung um die Parameter des Versiegelungsgrades im 250m-Radius ist in Tabelle \ref{summaryIH_par} dargestellt. Der Effektplot von zweiterem ist in Abbildung \ref{effektplotIH_par} abgebildet.
Das Modell mit der Information über vorhandene Insektenhäuser als unabhängiger Variable kann durch die Erweiterung um die Variablen des mittleren Versiegelungsgrades im 100m-Radius als linearer sowie quadratischer Term verbessert werden. Gleiches gilt für den mittleren Versiegelungsgrad im 250m- und 500m-Radius. Andersherum verbessert der Term des vorhandenen Insektenhauses die Modelle mit dem mittleren Versiegelungsgrad aller Radien.

```{r}
model_par <- rlist::list.clean(XML::readHTMLTable("model_par_IH.html"), fun = is.null, recursive = FALSE)[[1]]
parnames <-  model_par[1,]
model_par[6:7,5] <- model_par[6:7,3] 
model_par[6:7,3] <- NA
model_par[is.na(model_par)] <- ""
#names(model_par) <- model_par[1,]
model_par1 <- model_par %>% 
  filter(V1 != "Predictors")
names(model_par1) <- parnames

kableExtra::kbl(model_par1,booktabs =T, caption = "Modellzusammenfassung der Modelle der Artenzahl der Parasitoide. Die Modelle wurden jeweils unter der Annahme der Negativbinomialverteilung der Antwortvariablen an den reduzierten Datensatz aller Nisthilfen mit Information zum vorhandensein eines Insektenhauses gefittet.  \\label{summaryIH_par} " ) %>% #caption = "" 
  kableExtra::add_header_above(c(" ","Model 1"=3,"Model 2"=3)) %>%
  kableExtra::kable_styling(latex_options =c("repeat_header", "scale_down", "striped", "hold_position")) %>% 
  kableExtra::column_spec(4,bold = (as.numeric(model_par1[,4])<0.05 | model_par1[,4] == "<0.001")  & model_par1[,4] != "" )%>% 
  kableExtra::column_spec(7,bold = (as.numeric(model_par1[,7])<0.05 | model_par1[,7] == "<0.001") & model_par1[,7] != "")
```



```{r echo=FALSE, fig.show='hold', message=FALSE, warning=FALSE, fig.cap= "Einfluss von vorhandenem Insektenhaus auf Artenanzahl der Parasitoide. Die Fehlerbalken sind 'marginal effect-plots', welche die Vorhersage der Modelle (Mittelwert und Standartabweichung) bei mittlerem Versiegelungsgrad darstellen. Die Punkte sind die realen Datenpunkte. \\label{effektplotIH_par}" }
library(MASS)

sub_IH_scl <- A2 %>% 
  rename(Insektenhaus = Isnsektenhaus) %>% 
  filter(!is.na(Insektenhaus)) %>% 
  dplyr::mutate(Insektenhaus = as.factor(Insektenhaus)) %>% 
  mutate_at(vars(imp100:Forest), scale) %>% 
  mutate_at(vars(test1:test3), scale)
  
sub_IH <- sub_IH_scl %>% 
  mutate_at(vars(imp100:Forest), as.numeric) %>% 
  mutate_at(vars(test1:test3), as.numeric)

## einfluss von Insektenhaus auf artenzahl:
model_IH2_250 <- MASS::glm.nb(Parasitoid ~ imp250 + I(imp250^2) + Insektenhaus, data = sub_IH)


# jtools::effect_plot(model_IH2_250, pred = Insektenhaus, interval = TRUE, plot.points = TRUE,
#                     jitter = .2) + 
#   ylab("Artenzahl der Wirtsbienen")
tranlabels <- c(3.908e+01 + 2.072e+01*-1 , 3.908e+01 + 2.072e+01*0 , 3.908e+01 + 2.072e+01*1 )
tranlabels <- function(x) attr(sub_IH_scl$imp250, "scaled:center") + attr(sub_IH_scl$imp250, "scaled:scale")*x
werte <- paste(round(tranlabels(c(-1, 0, 1)),2), collapse = ", ")

labeltext <- list("Die Werte des skalierten", 
                         "Versiegelunsgrades -1, 0, 1", 
                  "entsprechen den prozentualen", 
                         paste0("Werten von ", werte))

sjPlot::plot_model(model_IH2_250, type = "pred", 
                   terms = c("Insektenhaus", "imp250"), 
                   show.p = T, show.data = T, jitter = T)+
  theme_bw() +
  annotate("text", y = seq(10,8,length=4), x = 0.35,
            label = labeltext)


```


```{r echo=FALSE, message=FALSE, warning=FALSE}
library(readr)
model_Artenzahl_par <- read_delim("model_Artenzahl_par.csv", 
    ";", escape_double = FALSE, col_names = FALSE, 
    trim_ws = TRUE) 
names(model_Artenzahl_par) <- model_Artenzahl_par[2,]
model_Artenzahl_par[is.na(model_Artenzahl_par)] <- ""


```

Der Einfluss des Versiegelungsgrades auf die Abundanz zeigt in den Modellen des gesamten Datensatz ohne die Information zu vorhandenen Insektenhäusern für die Radien von 100m, 250m und 500m jeweils einen signifikanten linearen Einfluss auf die Artenzahl der natürlichen Gegenspieler. Für die Radien 500m, 1000m und 2000m ist auch ein signifikanter quadratischer Zusammenhang zu erkennen.
Modelle mit dem mittleren Versiegelungsgrad von 250m sowie 500m  können durch die Erweiterung um die Prädiktoren des Flächenanteils von Wald, Weideflächen sowie Ackerland und den Jahresniederschlag verbessert werden. Dabei zeigt sich auch ein signifikanter negativer linearer Zusammenhang zwischen der Abundanz der natürlichen Gegenspielern und den Flächenanteilen von Wald, Weideflächen sowie Ackerland. Das Erweiterte Modell mit dem Versiegelungsgrad im 250m-Radius ist in Abbildung \ref{} dargestellt. Der $R^2$-Wert dieser komplexeren Modelle liegt bei etwa $0.1$ und ist somit höher als der $R^2$-Wert der simpleren Modelle, welche jeweils kleiner als $0.05$ sind.

```{r echo=FALSE, message=FALSE, warning=FALSE}

# function for detection of significant values:
p_sig <- function(x){
  x <- unlist(x, recursive = T)
  bold = suppressWarnings((as.numeric(x)<0.05 | x == "<0.001")  & 
                            x != "" &
                            !is.na(x))
  return(bold)
}

kableExtra::kbl(model_Artenzahl_par[-c(1,2),1:10], booktabs =T, caption = "Modellzusammenfassung der ausgewählten Modelle der Artenzahl der Gegenspieler. Die Modelle wurden jeweils unter der Annahme der Negativbinomialverteilung gefittet.  \\label{summary_Artenzahl_par1} " ) %>% 
  kableExtra::add_header_above(
    c(" ", "imp100"=3,"imp250"=3,"imp250"=3) 
  ) %>%
  kableExtra::kable_styling(latex_options =c("repeat_header", "scale_down", "striped", "hold_position")) %>% 
  # kableExtra::column_spec(c(4,7,10, 13,16),
  #                         bold = p_sig(.)) %>% 
  kableExtra::column_spec(4,bold = p_sig(model_Artenzahl_par[-c(1,2),4])) %>% 
  kableExtra::column_spec(7,bold = p_sig(model_Artenzahl_par[-c(1,2),7])) %>% 
  kableExtra::column_spec(10,bold = p_sig(model_Artenzahl_par[-c(1,2),10])) %>% 
  kableExtra::row_spec(7, hline_after = T)
```



```{r echo=FALSE, message=FALSE, warning=FALSE, results='asis'}

kableExtra::kbl(model_Artenzahl_par[-c(1,2),c(1, 11:22)], booktabs =T, caption = "Modellzusammenfassung der ausgewählten Modelle der Artenzahl der Gegenspieler. Die Modelle wurden jeweils unter der Annahme der Negativbinomialverteilung gefittet.  \\label{summary_Artenzahl_par2} " ) %>% 
  kableExtra::add_header_above(
    c(" ", "imp500"=3,"imp500"=3,"imp1000"=3, "imp2000" = 3) 
  ) %>%
  kableExtra::kable_styling(latex_options =c("repeat_header", "scale_down", "striped", "hold_position")) %>% 
  kableExtra::column_spec(4,bold = p_sig(model_Artenzahl_par[-c(1,2),13])) %>% 
  kableExtra::column_spec(7,bold = p_sig(model_Artenzahl_par[-c(1,2),16])) %>% 
  kableExtra::column_spec(10,bold = p_sig(model_Artenzahl_par[-c(1,2),19])) %>% 
  kableExtra::column_spec(13,bold = p_sig(model_Artenzahl_par[-c(1,2),22])) %>% 
  kableExtra::row_spec(7, hline_after = T)

```



```{r echo=FALSE, message=FALSE, warning=FALSE, out.width=c('50%', '50%'), fig.show= 'hold', fig.cap="Die Modelle des Einflusses von mittlerem Versiegelungsgrades im 250m-Radius (links) sowie 2000m-Radius (rechts) auf die Artenzahl der natürlichen Gegenspieler. Die Linie beschreibt den Mittelwert der simulierten Daten, der violett gezeichnete Bereich beschreibt Bereich bis zum 95% Quantil der Simulierten Daten, die Punkte sind die realen Messwerte \\label{plot_modelle_gegenspieler}", results='asis'}

library(dplyr)
model_par_2a_step <- readRDS("Modelle/model_par_2a_step.rds")


A2_250 <- A2 %>% 
  dplyr::select(-imp100, -imp500, -imp1000, -imp2000) %>% 
  #select(- Parasitoid, - Abundanz) %>% 
  dplyr::select(-DistInsektenhaus, -Isnsektenhaus) %>% 
  rename(imp = imp250) %>% 
  mutate_at(vars(imp:Forest), scale) %>% 
  dplyr::select(-Urban)


pred_250b <- simulate(model_par_2a_step, nsim = 100000) # newdata = A1_100, type = "link", se.fit = T 
pred_250b <- data.frame(pred_mean = rowMeans(pred_250b),
                       pred_max = matrixStats::rowQuantiles(as.matrix(pred_250b), probs = 0.95),
                       pred_min = matrixStats::rowQuantiles(as.matrix(pred_250b), probs = 0.05),
                       imp = unscale(A2_250$imp))

ggplot(data = pred_250b, aes(imp, pred_mean)) +
  geom_line() +
  geom_ribbon(aes(ymin = pred_min, ymax  =pred_max), alpha = 0.2, fill = "blue") +
  geom_point(data = A2_250, aes(unscale(imp), Parasitoid), alpha = 0.5) +
  theme_bw()+
  xlab("mittlerer Versiegelungsgrad [%] im 250m-Radius") +
  ylab("Artenzahl der Gegenspieler")

## imp2000:
A2_2000 <- A2 %>% 
  dplyr::select(-imp100, -imp250, -imp500, -imp1000) %>% 
  #select(- Parasitoid, - Abundanz) %>% 
  dplyr::select(-DistInsektenhaus, -Isnsektenhaus) %>% 
  rename(imp = imp2000) %>% 
  mutate_at(vars(imp:Forest), scale)%>% 
  dplyr::select(-Urban)

model_par_5c <- readRDS("Modelle/model_par_5c.rds")

pred_2000 <- simulate(model_par_5c, nsim = 10000) # newdata = A1_100, type = "link", se.fit = T 
pred_2000 <- data.frame(pred_mean = rowMeans(pred_2000),
                       pred_max = matrixStats::rowQuantiles(as.matrix(pred_2000), probs = 0.95),
                       pred_min = matrixStats::rowQuantiles(as.matrix(pred_2000), probs = 0.05),
                       imp = unscale(A2_2000$imp))

ggplot(data = pred_2000, aes(imp, pred_mean)) +
  geom_line() +
  geom_ribbon(aes(ymin = pred_min, ymax  =pred_max), alpha = 0.2, fill = "blue") +
  geom_point(data = A2_2000, aes(unscale(imp), Parasitoid), alpha = 0.5) +
  theme_bw()+
  xlab("mittlerer Versiegelungsgrad [%] im 2000m-Radius") +
  ylab("Artenzahl der Gegenspieler")
```

## Die Abundanz von Osmia bicornis
Die Rostrote Mauerbiene (*Osmia bicornis*) kam in 148 der 259 Nisthilfen vor.

Die Abundanz von Osmia bicornis wurde durch die Anzahl angelegter Nester pro Trapnest berechnet. Es wurde nicht die Anzahl an Brutzellen verwendet, da sich diese schlechter an eine Verteilung fitten lies als die Anzahl angelegter Nester. Da beide Maße stark korrelieren, ist davon auszugehen, dass der Effekt der verschiedenen Prädiktoren auf die Anzahl angelegter Nester sich auch in der Anzahl der Brutzellen zeigt.

Das vorhandensein eines Insektenhauses hat keinen signifikanten Einfluss auf die Abundanz von Osmia bicornis (siehe Tabelle \ref{summary_Abundanz_IH_ob}). Der mittlere Versiegelungrad im 250m Radius um den Nisthilfenstandort verbessert das Modell welches den Einfluss des Insektenhauses auf die Abundanz von *O. bicornis* beschreibt. Der mittlere Versiegelungsgrad anderer Radien verbessert das Modell nicht. Der Parameter Insektenhaus kann keines der Modelle mit den Prädiktoren des Versiegelungsgrades der verschiedenen Radien verbessern. 

```{r echo=FALSE, message=FALSE, warning=FALSE}
model_IH_ob <- read_delim("Modelle/model_IH_Ob.csv", 
    ";", escape_double = FALSE, col_names = FALSE, 
    trim_ws = TRUE) 
names(model_IH_ob) <- model_IH_ob[2,]
model_IH_ob[is.na(model_IH_ob)] <- ""

kableExtra::kbl(model_IH_ob[-c(1,2),], booktabs =T, caption = "Modellzusammenfassung der ausgewählten Modelle des Einflusses von vorhandenen Insektenhäusern auf die Abundanz von Osmia bicornis. Die Modelle wurden jeweils unter der Annahme der Negativbinomialverteilung gefittet.  \\label{summary_Abundanz_IH_ob} " ) %>% 
  kableExtra::add_header_above(
    c(" ", "model 1"=3,"model 2"=3) 
  ) %>%
  kableExtra::kable_styling(latex_options =c("repeat_header", "scale_down", "striped", "hold_position")) %>% 
  # kableExtra::column_spec(c(4,7,10, 13,16),
  #                         bold = p_sig(.)) %>% 
  kableExtra::column_spec(4,bold = p_sig(model_IH_ob[-c(1,2),4])) %>% 
  kableExtra::column_spec(7,bold = p_sig(model_IH_ob[-c(1,2),7])) %>% 
  kableExtra::row_spec(5, hline_after = T)
```

Als Ergebnis der Modellselektion wurden für den Versiegelungsgrad jedes Radius zwei Modelle ausgewählt mit jeweils ähnlicher Qualität. Für alle Radien bis auf den 500m-Radius ist dabei das erste Modell durch die Formel $Abundanz \sim imp_r^2 + lat$ beschrieben, wobei "lat" für den Breitengrad (latitude) steht, welcher im Modell mit dem Versiegelungsgrad im 500m-Radius (Formel: $Abundanz \sim imp_r^2$ ) nicht vorkommt (siehe Tab. \ref{summary_Abundanz_ob}). Der Versiegelungsgrad im 100m-Radius, sowie im 250m-Radius hat keinen signifikanten Effekt auf die Abundanz von *Osmia bicornis*. Die Modelle des Versiegelungsgrades im 500m, 1000m und 2000m-Radius beschreiben dagegen einen signifikanten quadratischen Einfluss auf die Abundanz von *Osmia bicornis*.  
Das zweite Modell für den jeweiligen Versiegelungsgrad jedes Radius, von dem die zusammenfassende Statistik in Tabelle \ref{} dargestellt ist,  beinhaltet für alle Radien den Prädiktor der Höhenlage des Nisthilfenstandortes. Die Höhenlage hat bis auf im Modell mit dem Versiegelungsgrad von 250m in jedem Modell einen negativen signifikanten Einfluss auf die Abundanz von Osmia bicornis. Die Modelle mit dem Versiegelungsgrad im 500m, 1000m und 2000m-Radius beschreiben jeweils einen signifikante linearen Einfluss als auch einen signifikanten quadratischen Einfluss des Versiegelungsgrades.

```{r echo=FALSE, message=FALSE, warning=FALSE, results = 'asis'}
Ob_models_list <- readRDS(file = "Modelle/Ob_models_list_new.rds")

test <- sjPlot::tab_model(Ob_models_list[[1]], Ob_models_list[[3]], Ob_models_list[[5]],
                  Ob_models_list[[7]], Ob_models_list[[9]],  
                  dv.labels = c("imp100", "imp250", "imp500", "imp1000", "imp2000"),
                  file = "Modelle/model_Ob1.html", transform = NULL) 

test <- sjPlot::tab_model(Ob_models_list[[2]], Ob_models_list[[4]], Ob_models_list[[6]], 
                  Ob_models_list[[8]], Ob_models_list[[10]],  
                  dv.labels = c("imp100", "imp250", "imp500", "imp1000", "imp2000"),
                  file = "Modelle/model_Ob2.html", transform = NULL) 


library(readr)
model_ob1 <- read_delim("Modelle/model_Ob1.csv", 
    ";", escape_double = FALSE, col_names = FALSE, 
    trim_ws = TRUE) 

names(model_ob1) <- model_ob1[2,]
model_ob1[is.na(model_ob1)] <- ""

model_ob2 <- read_delim("Modelle/model_Ob2.csv", 
    ";", escape_double = FALSE, col_names = FALSE, 
    trim_ws = TRUE) 
names(model_ob2) <- model_ob2[2,]
model_ob2[is.na(model_ob2)] <- ""

# list(teil1 = model_ob1[,1:8], teil2 = model_ob1[,9:16]) %>% 
# #split(1:ncol(model_ob1), sort(rep_len(1:2, ncol(model_ob1)))) %>%
#   
#   #purrr::map(~dplyr::select(model_ob1, .)) %>%
#   purrr::map(kable, booktabs = T) %>%
#   purrr::map(kable_styling) %>%
#   purrr::walk(print)

kableExtra::kbl(model_ob1[-c(1,2),], booktabs =T, caption = "Modellzusammenfassung der ausgewählten Modelle der Abundanz von Osmia bicornis. Die Modelle wurden jeweils unter der Annahme der Negativbinomialverteilung gefittet.  \\label{summary_Abundanz_ob} " ) %>% 
  kableExtra::add_header_above(
    c(" ", "imp100"=3,"imp250"=3,"imp500"=3, "imp1000"=3, "imp2000"=3) 
  ) %>%
  kableExtra::kable_styling(latex_options =c("repeat_header", "scale_down", "striped", "hold_position")) %>% 
  # kableExtra::column_spec(c(4,7,10, 13,16),
  #                         bold = p_sig(.)) %>% 
  kableExtra::column_spec(4,bold = p_sig(model_ob1[-c(1,2),4])) %>% 
  kableExtra::column_spec(7,bold = p_sig(model_ob1[-c(1,2),7])) %>% 
  kableExtra::column_spec(10,bold = p_sig(model_ob1[-c(1,2),10])) %>% 
  kableExtra::column_spec(13,bold = p_sig(model_ob1[-c(1,2),13])) %>% 
  kableExtra::column_spec(16,bold = p_sig(model_ob1[-c(1,2),16])) %>% 
  kableExtra::row_spec(3, hline_after = T)

kableExtra::kbl(model_ob2[-c(1,2),], booktabs =T, caption = "Modellzusammenfassung der ausgewählten Modelle der Abundanz von Osmia bicornis. Die Modelle wurden jeweils unter der Annahme der Negativbinomialverteilung gefittet.  \\label{summary_Abundanz_ob2} " ) %>% 
  kableExtra::add_header_above(
    c(" ", "imp100"=3,"imp250"=3,"imp500"=3, "imp1000"=3, "imp2000"=3) 
  ) %>%
  kableExtra::kable_styling(latex_options =c("repeat_header", "scale_down", "striped", "hold_position")) %>% 
  # kableExtra::column_spec(c(4,7,10, 13,16),
  #                         bold = p_sig(.)) %>% 
  kableExtra::column_spec(4,bold = p_sig(model_ob2[-c(1,2),4])) %>% 
  kableExtra::column_spec(7,bold = p_sig(model_ob2[-c(1,2),7])) %>% 
  kableExtra::column_spec(10,bold = p_sig(model_ob2[-c(1,2),10])) %>% 
  kableExtra::column_spec(13,bold = p_sig(model_ob2[-c(1,2),13])) %>% 
  kableExtra::column_spec(16,bold = p_sig(model_ob2[-c(1,2),16])) %>% 
  kableExtra::row_spec(8, hline_after = T)

```


## Artengemeinschaft
Die Analyse der Artengemeinschaft entlang des Stadt-Land-Gradienten zeigte, dass weder Strukturparameter noch Versiegelungsgrad verschiedener Radien einen Einfluss auf die Zusammensetzung der Arten in den Trapnestern hat.

Die Artengemeinschaft von Standorten, bei denen im 500m-Radius Ackerland vorkommt unterscheidet sich nicht von der Artengemeinschaft, bei der im 500m-Radius kein Ackerland vorkomt.
<!-- -envfit Versiegelungsgrad und Strukturreichtum -->
<!-- - Adonis zwei Gruppen 50 versiegeltste STandorte und 50 unversiegelste Standorte (ländlich) -->

Es kamen elf Arten in nur einer Nisthilfe vor. Die Arten sind in Tabelle \ref{lonely_species} inklusive dem Versiegelungsgrad im 500m-Radius der Nisthilfe aufgeführt. Neun der elf Arten kamen in relativ gering versiegeltem Umfeld vor (Versiegelungsgrad im 500m-Radius < 25%).

```{r echo=FALSE, message=FALSE, warning=FALSE}
# Arten die nur in einem Nest vorkamen:
lonely_species <- read.csv("summaryTabellen/lonely_species_summary.csv")

lonely_species %>%
  kable(booktabs = T, linesep = "",  caption = "Auflistung der Arten, welche nur in einer Nisthilfe vorkommen, mit der Information wiviele Nester in der Nisthilfe belegt waren ('Nests') und dem mittleren Versiegelungsgrad in \\% im 500m-Radius der besiedelten Nisthilfe. \\label{lonely_species} ") %>%
  kable_paper(full_width = F) %>%
  kableExtra::kable_styling(latex_options =c("repeat_header", "scale_down", "hold_position")) %>% 
  column_spec(3, color = "white",
              background =spec_color(lonely_species$imp500, end = 0.50))



```




```{r echo=FALSE, message=FALSE, warning=FALSE}
# Arten nd wo sie vorkamen:
land_species <- read.csv("summaryTabellen/Arten_Stad_Land.csv")
land_species <- land_species %>% arrange(Anteil_stadt)


rows <- seq_len(nrow(land_species) %/% 2)

# list(land_species[rows,],  
#            matrix(numeric(), nrow=0, ncol=1),
#            land_species[-rows, ])

  kable(land_species ,
        booktabs = T, linesep = "", caption = "Auflistung der Arten, welche in mehr als einer Nisthilfe vorkamen. Die Nisthilfen wurden Anhand der 33\\% und 66\\%-Quantile des Versiegelungsgrades im 500m-Radius in die Kategorien \\`Land\\' (<33\\%), \\`Übergang\\' (>33\\% und <66\\%) und \\`Stadt\\'(>66\\%)  unterteilt. In der Tabelle ist die Anzahl an besidelten Nisthilfen der jeweiligen Kategorie dargestellt. Der Anteil an besidelten Nisthilfen in der Stadt (\\`Anteil_Stadt\\') beschreibt den Anteil von besiedelten Nisthilfen in der Stadt an der Summe von besiedelten Nisthilfen von Stadt und Land. Der Übergangsbereich wird nicht miteinberechnet. \\label{multiple_species} ") %>% #
  #kable_paper(full_width = F) %>%
  kableExtra::kable_styling(latex_options =c("repeat_header", "scale_down", "hold_position")) %>% 
  column_spec(5, color = "white",
              background =spec_color(land_species$Anteil_stadt, end = 1))



```


<!-- ## Thema -->

<!-- Detecting landscape patterns that impact the wild bee diversity and promote the potential occurance of different wild bee species. Landscape patterns like landuse type, imperviousness and water bodies may act as proxi-variables for the available nesting- and food-resources that directly affect the occurance of different wild bee species. -->

<!--  In the changing environment, wild bees adapt to new habitats. The knowledge about wild bees species hotspots, especially in urban areas, is important to design appropriate measures to promote diversity.  -->

## Netzwerkanalyse
Die Netzwerkanalyse der Kategorie "Land", welche 107 Nisthilfenstandorte beinhaltet und der Kategorie "Stadt" welche 110 Nisthilfenstandorte beinhaltest, ergibt für beide Kategorieen mit dem Index H2 einen mittleren Spezialisierungsgrad von 0.60 bzw. 0.61. Alle Werte der Generalisierung der natürlichen Gegenspieler als auch der Vulnerabilität der Wirtsbienenarten beider Gruppen liegen zwischen $2.0$ und $2.5$. Somit sind keine deutlichen Unterschiede der Wirt-Parasit-Beziehungen zwischen ländlichen Nisthilfenstandorten und urbanen Nisthilfenstandorten zu erkennen. 

```{r echo=FALSE, message=FALSE, warning=FALSE}

Praedi_groups <- Praedis %>% 
  #filter(Praedis$ID %in% Artenzahl$location) %>% 
  mutate(
    group = ifelse(
      imp500 > quantile(Praedis$imp500, probs = 0.66),
      "stadt",
      ifelse(
        imp500 <= quantile(Praedis$imp500, probs = 0.33),
        "land",
        "medium"
      )
    )
  ) %>% 
  mutate(group = as.factor(group)) %>% 
  mutate(Ackerland = as.factor(case_when(Arable > 0  ~ "arable",
                                         Arable == 0 ~ "non_arable")))

library(bipartite) 

table(Praedi_groups[,c("group")])
nw <- Artenzahl %>% 
  dplyr::select(id, location, species_type, Art) %>% 
  group_by(species_type, id) %>%
  mutate(row = row_number()) %>%
  tidyr::pivot_wider(names_from = species_type, values_from = Art) %>%
  dplyr::select(-row) %>% 
  left_join(dplyr::select(Praedi_groups, ID, group, Ackerland), by = c("location"= "ID")) %>% 
  filter(!is.na(Parasitoid)) %>% 
  filter(!is.na(Host))
  
nw_frame <-  frame2webs(nw, varnames = c("Host", "Parasitoid", "group"))

plotweb(nw_frame[[1]])
plotweb(nw_frame[[3]])

visweb(nw_frame[[1]])
visweb(nw_frame[[3]])

# round(networklevel(nw_frame[[1]], index = c("generality", "H2", "links per species", "nestedness", "connectance" )),2)
# round(networklevel(nw_frame[[3]], index = c("generality", "H2", "links per species", "nestedness", "connectance" )),2)
```


<!-- invasive arten? -->


# Diskussion 

Die Parameter der Landschaftstruktur zeigten keinerlei Effekt auf die untersuchten Variablen der Nisthilfen. Es ist davon auszugehen, dass die Berechnung der Parameter aus Satelittendaten insbesondere im Siedlungsbereich nicht die Genauigkeit bietet um für Wildbienen und ihre Gegenspieler relevante Habitateigenschaften abzubilden. 
Denn in anderen Studien ... wurde der Effekt der Landschaftstruktur bereits aufgezeigt.

Die in dieser Arbeit erfassten Daten beschreiben alle Wildbienen und Parasiten, die im Jahr 2019 eine Nisthilfe des Schulinsektenhausprojektes besiedelt haben. Es wurde bereits in verschiedenen Studien aufgezeit, dass es bei Bestäubern eine hohe Variabilität zwischen verschiedenen Jahren gibt. <!-- vielleicht @burkle2011 -->
<!-- Wenn das Ökosystem (top-down und bottom-up Interaktionen) aus dem Gleichgewicht geraten kommt es zu saisonal sehr variablen Artenvorkommen- und Häufigkeit. - Durch zeitliche Variabilität der Populationen ist langjähriges Monitoring nötig -->

<!-- Da ländliche Gebiete jedoch auch intensiv genutzte Landwirtschaftliche Flächen beinhalten, was @warren2018 am Konzept des Stadt-Land Gradienten bemängelt haben, wird in dieser Arbeit auch der Anteil an Landwirtschaftlichen Flächen mit einbezogen. -->

<!-- @shochat2006 empfehlen große Relikte natürlicher Habitate innerhalb der städtischen Kerngebiete in zukünftige Forschungen mit einzubeziehen. -->

Abundanz von Osmia bicornis ist durch die Art der Anbringung der Nisthilfe beeinflusst und die Anzahl verfügbarer Nistplätze  [@everaars2011]  
<!-- cornuta bicornis konkurrieren andere Arten aus nach einigen jahren da sie sehr früh die Nester belegen. Also vielleicht vor allem in den Häusern wo viele Nester sind weil in der nähe altes Bienenhaus.   -->

<!-- Artenvorkommen kann auch von einer ehemalige Landnutzung kommen [@do2014]. -->

<!-- @pickett2001 claimed that urban gradients offer a very effective framework for studying impacts of urbanisation on invertebrates because they can capture a wide variety of urban effects. @new2015 s. 36 -->



<!-- They may result from (1) localised direct habitat degradation or loss or from (2) wider changes in regional land use, together imposing two rather different scales for evaluation. Both may be infl uenced further by progressive influences of alien species as conditions continue to change [@new2015]. -->

<!-- Durch Nisthilfen kann das Vorkommen von Hohlraumbesiedlern, also Bienen und Wespen, welche Nisthilfen besiedeln, erhöht werden (Gathmann und Tscharntke 1997 - Bees and wasps in the agricultural landscape: colonization and augmentation in trap nests. Mitteilungen der Deutschen Gesellschaft für Allgemeine und Angewandte Entomologie). Hauptsächlich Osmia bicorns und Osmia cornuta werden gefördert. -->

<!-- @geslin2016: In general, urbanization appears to act as a filter for bee communities by promoting large‐bodied and aboveground‐nesting species and inhibiting small‐bodied and ground‐nesting bees in urban matrices (Banaszak‐Cibicka and Żmihorski 2012; Geslin et al. 2013).  -->

# Literatur
\setlength{\parindent}{-0.2in}
\setlength{\leftskip}{0.2in}
\setlength{\parskip}{8pt}
\noindent

<div id="refs"></div>
 